ACORDAO-COMPLETO-2496786

ACÓRDÃO 3784/2022 ATA 25/2022 - SEGUNDA CÂMARA

VISTOS, relatados e discutidos estes autos referentes à Tomada de Contas Especial instaurada pelo Ministério do Turismo em desfavor do Sr. Eliésio Rocha Adriano, ex-prefeito de Bela Cruz/CE (gestão 2005-2008) , em decorrência da impugnação total de despesas do Convênio CV-382/2008 (Siconv 633824) , celebrado entre o Ministério do Turismo e o referido município, almejando promover o turismo por meio da realização do evento intitulado "Festival de Quadrilhas Juninas no Município de Bela Cruz/CE".
ACORDAM os Ministros do Tribunal de Contas da União, reunidos em Sessão Extraordinária da 2ª Câmara, ante as razões expostas pelo Relator, em: 
9.1. com fundamento nos arts. 1º, inciso I, 16, inciso III, alínea "c", 19, caput, e 23, inciso III, da Lei 8.443/1992, julgar irregulares as contas do Sr. Eliésio Rocha Adriano e condená-lo ao pagamento da quantia de R$ 100.000,00 (cem mil reais) , atualizada monetariamente e acrescida dos juros de mora, calculados a partir de 24/10/2008 até a data do efetivo recolhimento, com a fixação do prazo de 15 (quinze) dias, a contar da notificação, para comprovar, perante o Tribunal (art. 214, inciso III, alínea "a", do Regimento Interno/TCU) , o recolhimento da dívida ao Tesouro Nacional, na forma prevista na legislação em vigor, abatendo-se, na oportunidade, o valor já ressarcido, em 28/5/2009, de R$ 7.045,41 (sete mil e quarenta e cinco reais e quarenta e um centavos) , nos termos do Enunciado 128 da Súmula de Jurisprudência/TCU;
9.2. autorizar, caso requerido, nos termos do art. 26 da Lei 8.443/1992 c/c o art. 217 do Regimento Interno/TCU, o parcelamento da dívida em até 36 (trinta e seis) parcelas mensais e sucessivas, sobre as quais incidirão os correspondentes acréscimos legais (débito: atualização monetária e juros de mora) , esclarecendo ao responsável que a falta de pagamento de qualquer parcela importará no vencimento antecipado do saldo devedor, sem prejuízo das demais medidas legais;
9.3. autorizar, desde logo, a cobrança judicial da dívida, caso não atendida a notificação, nos termos do art. 28, inciso II, da Lei 8.443/1992;
9.4. dar ciência deste acórdão à Procuradoria da República no Estado do Ceará, nos termos do § 3º do art. 16 da Lei 8.443/1992, c/c o § 7º do art. 209 do Regimento Interno do TCU, para adoção das medidas cabíveis, bem como ao Ministério do Turismo, para conhecimento.

Tomada de Contas Especial instaurada pelo Ministério do Turismo em desfavor do Sr. Eliésio Rocha Adriano, ex-prefeito de Bela Cruz/CE, em decorrência da impugnação total de despesas do Convênio CV-382/2008 (Siconv 633824), celebrado entre o Ministério do Turismo e o referido município, almejando promover o turismo por meio da realização do evento intitulado Festival de Quadrilhas Juninas no Município de Bela Cruz/CE.

Segunda Câmara

Município de Bela Cruz/CE.

3. Responsável: Eliésio Rocha Adriano (XXX.699.458-XX).

13.1. Ministros presentes: Bruno Dantas (Presidente) e Augusto Nardes.
13.2. Ministro-Substituto convocado: Marcos Bemquerer Costa (Relator).
13.3. Ministro-Substituto presente: André Luís de Carvalho.

MARCOS BEMQUERER

Adoto como relatório a instrução lavrada no âmbito da Secretaria de Controle Externo de Tomada de Contas Especial, abaixo reproduzida com pequenos ajustes de forma (peça 41) :
	"Cuidam os autos de tomada de contas especial instaurada pelo Ministério do Turismo (MTur) em desfavor de Eliésio Rocha Adriano, prefeito de Bela Cruz/CE (gestão 2005-2008) , tendo em vista a impugnação total de despesas do Convênio CV-382/2008 (peça 1, p. 49-81) , Siconv 633824, celebrado entre o Ministério do Turismo e o referido município, almejando promover o turismo por meio da realização do evento intitulado 'Festival de Quadrilhas Juninas no Município de Bela Cruz/CE'. 
HISTÓRICO
Conforme disposto na cláusula quinta do termo de convênio (peça 1, p. 49-81) foram previstos R$ 103.000,00 para a execução do objeto, dos quais R$ 100.000,00 seriam repassados pelo concedente e R$ 3.000,00 corresponderiam à contrapartida.
Os recursos federais foram repassados em única parcela, mediante a ordem bancária 2008OB901176, de 20/10/2008, no valor de R$ 100.000,00 (peça 1, p. 91) , creditados na conta bancária específica em 24/10/2008 (peça 13, p. 175) .
O ajuste vigeu no período de 6/6/2008 a 26/1/2009, com prazo para a apresentação da prestação de contas até 26/2/2009, conforme cláusulas quarta e décima segunda do termo do ajuste e respectivo aditivo (peça 1, p. 59, 71, 89 e 93) .			
Houve, em 28/5/2009, a restituição de R$ 7.045,41 ao MTur (peça 13, p. 182; peça 26, p. 47) . Encaminhada intempestivamente a prestação de contas (peça 1, p. 105) , foram analisadas inicialmente por intermédio do Parecer Técnico de Análise de Prestação de Contas 079/2010 (peça 1, p. 107-113) , de 3/3/2010, havendo conclusão pela realização de diligências, visto a ausência de elementos que permitissem avaliar o cumprimento do objeto da avença.
Na sequência, o MTur emitiu os seguintes pronunciamentos:
	Parecer
	Data
	Peça 1, p.
	Resultado

	Nota Técnica 531/2010
	17/5/2010
	115-123
	Ausência de documentos. Notificação.

	Nota Técnica 1062/2010
	20/10/2010
	131-139
	Diligência atendida parcialmente. Execução física reprovada. Registrada a devolução de R$ 7.045,41. Execução financeira com ressalvas. Notificação.

	Nota Técnica 1154/2011
	30/5/2011
	149-163
	Documentação encaminhada demonstra que o evento fora realizado em outra data e em apenas um dia, em vez de quatro dias conforme Plano de Trabalho. Reprovação total. Notificação.

	Nota Técnica 123/2011
	27/10/2011
	177-195
	Nova documentação encaminhada comprova a realização do evento em apenas três dias. Mantida a reprovação total. 

	Nota Técnica 194/2011
	5/12/2011
	199-207
	Análise financeira esclarece que a devolução de R$ 7.045,41 se refere à somatória de tributos retidos (R$ 1.545,00 de IRRF + R$ 5.150,00 de ISS) + R$ 350,41 de rendimentos financeiros. Acompanha a análise anterior. Notificação.

	Nota Técnica 0317/2012
	19/4/2012
	235-241
	Argumentação tida insuficiente. Mantida a reprovação.

	Nota Técnica 096/2012
	7/5/2012
	245-257
	Análise financeira. Procedimento licitatório reprovado tendo em vista a não apresentação de contrato de exclusividade com os artistas, conforme exige o Acórdão 96/2008-TCU-Plenário. Notas fiscais sem preenchimento correto. Ausência de declaração de gratuidade. Notificação.

Diante da reprovação das contas o MTur efetuou as devidas notificações ao ex-gestor e ao município (peça 1, p. 259-267) . O responsável Eliésio Rocha Adriano compareceu com as informações descritivas da nota fiscal impugnada (peça 1, p. 269-271) . O município, por seu turno, solicitou a abertura de tomada de contas especial com o fito de compelir o MTur a excluir o município da condição de inadimplente, ao tempo em que comunicou o ajuizamento de ação de ressarcimento àquele erário (peça 1, p. 275-283) . 
Em resposta, o MTur comunicou ao ex-prefeito que seu pedido de reconsideração fora analisado e indeferido, haja vista que o documento encaminhado não teria sido suficiente para aprovar as contas relativas à execução física e financeira do convênio, mantendo-se a reprovação das contas (peça 13, p. 496) .
Esgotadas as medidas administrativas internas sem obtenção do ressarcimento aos cofres da União da quantia repassada, o MTur elaborou o Relatório de Tomada de Contas Especial (peça 1, p. 304-308) , com indicação circunstanciada das providências adotadas pela autoridade administrativa, bem como realizou a inscrição do nome do responsável na conta 'Diversos Responsáveis', pelo valor do débito atualizado monetariamente mais os juros de mora em 13/2/2015 (R$ 191.938,04) , conforme Nota de Lançamento n. 2015NL000076, de 24/2/2015 (peça 1, p. 316) .
O Relatório de Auditoria (peça 1, p. 327-330) contém a devida manifestação acerca dos quesitos mencionados no art. 4º, inciso V e § 1º, da IN/TCU 56/2007, e com o que dispõe a Instrução Normativa TCU 71, de 28/11/2012, tendo concluído aquela instância de Controle pela irregularidade das presentes contas, conforme Certificado de Auditoria (peça 1, p. 331) e Parecer do Dirigente do Órgão de Controle Interno (peça 1, p. 332) .
O Ministro de Estado do Turismo, na forma do art. 52 da Lei 8.443/1992, atesta haver tomado conhecimento das conclusões do Controle Interno acerca das presentes contas (peça 1, p. 337) .
No âmbito deste Tribunal, a instrução inicial (peça 4) examinou os motivos que deram origem à reprovação das contas e a consequente instauração do processo de tomada de contas especial, nos termos das notas técnica emitidas pelo MTur, concluindo pela ausência dos pressupostos de constituição e de desenvolvimento válido e regular do processo, motivo pelo qual propôs-se o arquivamento dos autos com base no art. 212 do RI/TCU.
Em sua regimental manifestação, o MP/TCU (peça 6) assinalou que a reprovação integral da prestação de contas pelo órgão concedente não estaria de fato suficientemente fundamentada.
2.1. Acrescentou que, no que tange à execução física e financeira do convênio, não haveria motivos suficientes para se exigir a devolução integral dos recursos, sendo mais razoável a impugnação parcial das despesas, pelo fato de a duração do evento ter sido inferior à prevista no plano de trabalho.
2.2. Todavia, por não estarem presentes nos autos elementos suficientes para demonstrar a regularidade da execução dos recursos, especialmente pela ausência dos documentos apresentados pelo convenente a título de prestação de contas, manifestou-se o Parquet pela adoção de medida preliminar com vistas a obter junto ao MTur toda a documentação comprobatória da execução física e financeira apresentada pelo convenente.
O Relator do processo (peça 7) , Ministro-substituto Marcos Bemquerer Costa, anuiu da proposta do MP/TCU e determinou que fosse realizada diligência ao MTur com o fito de obter cópia de toda a documentação comprobatória da execução física e financeira do Convênio 382/2008, observadas as disposições legais e regulamentares pertinentes, em especial a Resolução TCU 170/2004.
Em atendimento à determinação exarada pelo relator, o Ministério do Turismo encaminhou diversos documentos (peça 11) , parte dos quais já integrantes dos autos (peça 1) . Os novos elementos trazidos aos autos, especialmente os relacionados aos documentos de prestação de contas encaminhados pelo convenente, estão a seguir elencados:
	- Ofício 255/09, de 26/5/2009, com o encaminhamento da prestação de contas original (peça 13, p. 144-210) ;
	- Ofício 330/10, de 30/8/2010, com documentos adicionais, em resposta às ressalvas técnicas e financeiras registradas na Nota Técnica de Análise MTur 531/2010 (peça 13, p. 229-291) ;
	- Ofício 364/10, de 8/12/2010, com documentos adicionais, em resposta às ressalvas registradas na Nota Técnica de Reanálise 1062/2010 (peça 13, p. 304-323) ;
	- Ofício 422/11, de 23/8/2011, com documentos adicionais, em resposta às ressalvas registradas na Nota Técnica de Reanálise 1154/2011 (peça 13, p. 346-367) ;
	- Ofício 224/12, de 7/3/2012, com pedido de reanálise das contas, em resposta às ressalvas registradas nas Notas Técnicas de Reanálise 123 e 194/2011 (peça 13, p. 400-424) ;
	- Nova solicitação de reanálise, de 6/5/2013, acompanhada de declaração da empresa contratada, na qual estão indicados os itens relativos aos serviços prestados em razão da nota fiscal fornecida, em resposta à ressalva registrada na Nota Técnica de Reanálise 96/2012 (peça 13, p. 473-474) .
Dentre os documentos encaminhados ao MTur pelo convenente, juntamente com os ofícios supracitados, destacam-se:
	- cotações de preços fornecidas à prefeitura, datadas de 6 e 9/6/2008 (peça 13, p. 183-185) ;
	- edital do Pregão Presencial 002/2008, de 13/6/2008 (peça 13, p. 234-255) ;
	- publicações do edital do Pregão Presencial 002/2008, em 13/6/2008 (peça 13, p. 256-257) ;
	- proposta vencedora e ata de julgamento, datada de 25/6/2008 (peça 13, p. 258-260) ;
	- termo de homologação e adjudicação do pregão presencial, datados de 26/6/2008 (peça 13, p. 186-187) ;
	- contrato assinado em 27/6/2008 (peça 13, p. 261-266) ;
	- extrato bancário e comprovante de recolhimento do saldo remanescente em 28/5/2009 (peça 13, p. 175-182, 267-279 e 289) ;
	- cópia do cheque emitido ao prestador dos serviços em 30/10/2008 em baixa qualidade (peça 13, p. 209) ;
	- recibo e nota fiscal de prestação dos serviços, datados de 30/10/2008 (peça 13, p. 192-193 e 284-285) ;
	- comprovantes de retenção de tributos (IRRF e ISS) relacionados aos serviços prestados (peça 13, p. 194-195) ;
	- fotos/gravuras de baixíssima qualidade (peça 13, p. 198-208, 210 e 312-318) ;
	- material de divulgação/panfletos/cartazes (peça 13, p. 307-312, 350-356 e 364-365) ;
	- declarações emitidas (peça 13, p. 233, 280, 305, 348 e 349) .
Em função dos novos elementos trazidos, o processo foi novamente instruído (peça 15) nos seguintes termos, no que aqui interessa: 
'Execução Financeira
 (...) 
23.	Apesar de os recursos somente terem sido repassados cerca de quatro meses após a realização do evento, a análise dos extratos bancários evidencia que houve nexo de causalidade entre os recursos repassados e o pagamento realizado.
24.	No que concerne a não apresentação de contrato de exclusividade com os artistas, conforme exigência prevista no Acórdão 96/2008-TCU-Plenário, registrado na Nota Técnica de Reanálise n. 096/2012 (peça 1, p. 245-257) , tal apontamento não se sustenta pelo fato de que não houve contratação das bandas artísticas por inexigibilidade, conforme já registrado no item 23 da instrução de peça 4 e ratificado no item 10 do parecer do MPTCU (peça 6) .
Execução Física
25.	Por outro lado, não há nos autos elementos capazes de atestar, de forma inequívoca, a execução física do ajuste.
26.	O material de divulgação/panfletos/cartazes (peça 13, p. 307-312, 350-356 e 364-365) e as fotografias (peça 13, p. 198-208, 210 e 312-318) encaminhadas pelo MTur, além de estarem em baixíssima qualidade, não possibilitam a formação de juízo a respeito de sua vinculação com o objeto do convênio financiado com recursos federais.
27.	Além disso, além das declarações apresentadas (peça 13, p. 233, 280, 305, 348 e 349) , não há qualquer outro elemento que faça referência ao evento realizado, tais como notícias publicadas na imprensa, em mídia impressa ou por meio da internet, divulgação dos shows, resultado do concurso de quadrilhas ou quaisquer outros elementos que façam referência ao evento Festival de Quadrilhas Juninas no Município de Bela Cruz/CE ou as datas especificadas (27 a 29/6/2008) .
28.	Deste modo, preliminarmente, entende-se necessária a realização de diligências também à Prefeitura Municipal de Bela Cruz/CE e ao ex-gestor municipal responsável pela execução do convênio, para que encaminhem todos os elementos relacionados à execução física do convênio aptos a comprovar sua regular execução.
CONCLUSÃO
29.	A análise dos documentos trazidos aos autos pelo MTur (peça 13) permitem concluir pela aparente regularidade na execução financeira do convênio, conforme registrado nos itens 22 a 24 desta instrução.
30.	Contudo, tais documentos não permitem aferir a regular execução física do ajuste, motivo pelo qual se propõe, preliminarmente, a realização de diligências à Prefeitura Municipal de Bela Cruz/CE e ao ex-prefeito, gestão 2005-2008, Sr. Eliésio Rocha Adriano, para que apresentem todos os elementos relacionados à execução física do convênio aptos a comprovar sua regular execução.'
Com a anuência do corpo dirigente (peças 16-17) , foram os autos novamente baixados em diligência, tendo sido carreados os elementos constantes das peças 24-26.
Diante da documentação trazida ao processo, nova instrução foi realizada, a teor do seguinte excerto (peça 28) :
'EXAME TÉCNICO
25.	Nesta ocasião, verifica-se a aptidão dos elementos trazidos aos autos (peças 13 e 24-26) , em razão das diligências realizadas, juntamente com os demais documentos presentes no processo, em comprovar a correta aplicação dos recursos destinados à execução do Convênio CV-382/2008 (Siconv 633824) , averiguando a conformidade da execução física e financeira do ajuste firmado até a ocasião da transferência do contrato firmado pelo convenente ao DNIT.
26.	Salienta-se que a diligência dirigida ao Município de Bela Cruz/CE foi atendida pelo próprio responsável, novamente investido ao cargo de prefeito, o qual também trouxe arrazoado a título de alegações de defesa (peça 24) . Ditas alegações serão objeto de exame no seu devido tempo, na eventualidade de ser aqui formalmente estabelecido o contraditório, atendo-se a presente instrução aos elementos carreados em função da diligência efetuada. 
Execução Física
27.	No âmbito do MTur, a execução física do convênio teve sua derradeira análise realizada por intermédio da Nota Técnica de Reanálise 123/2011 (peça 1, p. 177-195) , havendo conclusão pela reprovação da prestação de contas apresentada em razão da utilização do mesmo material gráfico e da apresentação das mesmas atrações artísticas em dois eventos distintos, havidos num intervalo de um mês, além da indicação da realização do evento em data distinta da prevista no plano de trabalho e com um dia a menos.
28.	De fato, o termo de convênio (peça 1, p. 49-81) previa a realização do evento durante quatro dias, no período de 25 a 28 de junho de 2008, abrangendo a execução dos seguintes itens especificados no Plano de Trabalho (peça 1, p. 17) .
	Plano de trabalho
	Qtde
	Medida
	Valor (R$) 

	Locação de som e iluminação
	4
	dias
	10.000,00

	Locação banheiros químicos 
	20
	unidades
	5.000,00

	Contratação de seguranças 
	100
	pessoas
	7.000,00

	Decoração 
	1
	unidade
	10.000,00

	Panfletos 
	2.000
	unidades
	1.000,00

	Cartazes 
	500
	unidades
	1.000,00

	Faixas 
	20
	unidades
	2.000,00

	Chamadas em carro de som 
	60
	horas
	1.000,00

	Chamadas em rádio
	60
	horas
	1.000,00

	Camisas 
	1.000
	unidades
	13.000,00

	Locação de gerador de energia 
	1
	unidade
	5.000,00

	Shows artísticos - Bandas Regionais  
	2
	unidades
	40.000,00

	Premiação de Quadrilhas Juninas 
	1
	unidade
	7.000,00

	T O T A L
			R$ 103.000,00

29.	Em razão das diligências realizadas, o Ministério do Turismo trouxe os elementos presentes à peça 13, tendo o Município de Bela Cruz/CE atendido a medida saneadora por intermédio dos documentos e elementos constantes às peças 24-26.
30.	Do exame desses elementos para comprovar a execução física do evento, assinala-se que:
	a) ocorreram dois eventos no município com a mesma denominação de 'Festival de Quadrilhas' (peça 13, p. 350-361; peça 25, p. 5-20) : um deles ocorreu nos dias 27, 28 e 29/6/2008 (três dias) , onde deveriam ser utilizados os recursos do convênio; o outro, no dia 27/7/2008, o qual se afirma ter sido custeado com recursos municipais;
	b) foi divulgado que as mesmas atrações artísticas (Forró de Aço, Forró de Ouro e Forrozão Mexe+) se apresentariam nos dois eventos (peça 13, p. 351, p. 353-356; peça 25, p. 10, p. 12-13) ;
	c) ainda em relação as atrações artísticas, não é possível identificar nas fotos presentes nos autos (peça 13, p. 313-315; peça 25, p. 99-110; peça 26, p. 71-73) nenhuma identificação visual que possibilite estabelecer alguma vinculação com o evento objeto do convênio;
	d) da mesma forma no tocante aos itens locação de som e iluminação, banheiros químicos, decoração e gerador de energia: também não é possível estabelecer nenhum nexo entre esses itens do plano de trabalho e as fotografias constantes do processo (peça 13, p. 316-318; peça 26, p. 74-76) ;
	e) ainda, não há nenhuma evidência ou elemento nos autos que permita asseverar a execução dos itens pertinentes à contratação dos seguranças, às chamadas em carro de som e à premiação das quadrilhas juninas;
	f) quanto aos itens afetos às [chamadas em carro de som] e chamadas em rádio, somente consta foto de uma mídia com esse título (peça 13, p. 306; peça 26, p. 66) , não havendo nenhum mapa de veiculação das inserções que permitisse comprovar a execução desse item do plano de trabalho; e
	g) por fim, tem-se a presença de fotografias dos itens do plano de trabalho relativos aos panfletos, cartazes, faixas e camisas (peça 13, p. 350-356; peça 25, p. 5-14) que indicam a realização do evento nos dias nos dias 27, 28 e 29/6/2008, elementos esses que guardam relação com o objeto do convênio.
31.	Nessas circunstâncias, pode-se concluir que pela ausência de elementos que permitam afirmar a execução da integralidade dos itens previstos no plano de trabalho do convênio, podendo-se admitir comprovados a execução dos itens do plano de trabalho relativos aos panfletos, cartazes, faixas e camisas, no valor total de R$ 17.000,00 (R$ 1.000,00 + R$ 1.000,00 + R$ 2.000,00 + R$ 13.000,00) .
32.	Faz-se mister ressaltar que o convênio em referência (peça 1, p. 49-81) estabelecia de forma específica na cláusula décima segunda, parágrafo segundo, a necessidade comprovação, por meio de fotografia, jornal, vídeo, cd's, dvd's, entre outros, de cada meta/etapa especificado no Plano de Trabalho aprovado.
33.	Ressalta-se que uma eventual condenação em débito decorrente da ausência de comprovação da execução física dos demais itens do plano de trabalho equivalerá ao somatório dos correspondentes valores, no total de R$ 86.000,00 (= R$ 103.000,00 - R$ 17.000,00) , multiplicado pelo valor proporcional da parcela federal aplicada no convênio, de 97,0874% (= R$ 100.000,00/R$ 103.000,00) , totalizando R$ 83.495,15.
34.	Ante o exposto, restou não comprovada parte da execução física do objeto do ajuste, descrita na forma seguinte.
35.	Irregularidade: não comprovação de parte da execução física do objeto do convênio.
	Evidências da irregularidade: documentos técnicos presentes nas peças 1, 13 e 24-26.
	Normas infringidas: Art. 70, parágrafo único, da Constituição Federal de 1988; art. 93, do Decreto-lei 200, de 25 de fevereiro de 1967; art. 50, §3º, da Portaria Interministerial 127/2008, e Termo do Convênio, cláusula 12ª, § 2º.
	Débitos relacionados ao responsável Eliésio Rocha Adriano (CPF XXX.699.458-XX) :
	Débito/Crédito
	Data de ocorrência
	Valor histórico (R$) 

	D
	24/10/2008
	83.495,15

	C
	28/5/2009
	7.045,41

	Cofre credor: Tesouro Nacional.
	Conduta: não apresentar imagens (fotografias ou filmagens) ou outros documentos que provassem a execução da integralidade dos itens previstos no plano de trabalho e pagos com recursos do convênio.
	Nexo de causalidade: a não apresentação de documentos que comprovassem a execução dos itens previstos no plano de trabalho resultou na presunção de dano ao erário.
	Culpabilidade: não há excludentes de ilicitude, de culpabilidade e de punibilidade; é razoável supor que o responsável tinha consciência da ilicitude de sua conduta; era exigível conduta diversa da praticada, qual seja, comprovar por meio de documentação hábil a efetiva execução de todos os itens previstos no plano de trabalho.
	Encaminhamento: citação.
Execução Financeira
36.	O MTur também reprovou a execução financeira do convênio, de acordo com a análise presente na Nota Técnica de Reanálise 096/2012 (peça 1, p. 245-257) , em razão de:
	a) ausência de cópia do contrato de exclusividade dos artistas com o empresário contratado, registrado em cartório, nos casos de contratações realizadas com inexigibilidade de licitação, a teor do entendimento firmado pelo Acórdão 96/2008-TCU-Plenário;
	b) não constar da nota fiscal 0289 a discriminação dos serviços prestados, não tendo sido apresentada declaração das empresas prestadoras dos serviços indicando os itens das notas fiscais e seus respectivos valores ou carta de correção da Receita Estadual para sanar a irregularidade em questão;
	c) ausência de comprovação de que os partidos políticos, os sindicatos de trabalhadores e as entidades empresariais, com sede no município, foram notificados; e
	d) ausência de declaração do convenente acerca da gratuidade ou não do evento objeto do convênio.
37.	O quadro seguinte traz um espelho das evidências presentes nos autos relativas à execução financeira do ajuste.
	Plano de trabalho 
	Valor (R$) 
	Empresa contratada
	Evidências

	Locação de som e iluminação - 4 dias
	10.000,00
	- S. C. Serviços e Locações de Veículos Ltda. (CNPJ 07.752.641/0001-41) 
- Atividade econômica: Locação de automóveis sem condutor (fonte: Receita Federal do Brasil) 
	- Cotações de preços junto à uma empresa construtora e duas locadoras de veículos (peça 13, p. 183-185; peça 25, p. 80-82) 
- Edital do pregão 002/2008 (peça 13, p. 236-257; peça 25, p. 119-127; peça 26, p. 1-13) 
- Ata e mapa de lances, adjudicação e homologação do pregão 002/2008 (peça 13, p. 259-260, p. 186-187; peça 25, p. 20-21, p. 83-84; peça 26, p. 15-16) 
- Proposta apresentada pela empresa contratada (peça 13, p. 258; peça 26, p. 14) 
- Contrato firmado com a empresa contratada (peça 13, p. 261-266; peça 25, p. 16-19; peça 26, p. 17-20) 
- NF, recibo e cópia de cheque (peça 13, p. 192-193 e p. 209; peça 25, p. 89-91; peça 26, p. 41-43) 
- Comprovantes de retenção de IRRF e ISS (peça 13, p. 194-195) 
- Extrato bancário (peça 13, p. 175-181, p. 267-279; peça 26, p. 23-37) 
- Restituição ao MTur: R$ 7.045,41 (peça 13, p. 182; peça 26, p. 47) 

	Locação 20 banheiros químicos 
	5.000,00
		
	Contratação de 100 seguranças 
	7.000,00
		
	Decoração 
	10.000,00
		
	2.000 Panfletos 
	1.000,00
		
	500 Cartazes 
	1.000,00
		
	20 Faixas 
	2.000,00
		
	Chamadas em carro de som - 60 horas
	1.000,00
		
	Chamadas em rádio - 60 horas
	1.000,00
		
	1.000 Camisas 
	13.000,00
		
	Locação de 01 gerador de energia 
	5.000,00
		
	Premiação de Quadrilhas Juninas 
	7.000,00
		
	Shows artísticos - 2 Bandas Regionais  
	40.000,00
		
	T O T A L
	103.000,00
		
38.	Focando inicialmente os elementos atinentes à licitação realizada para a contratação dos itens previstos no plano de trabalho, verifica-se a presença das seguintes ocorrências: 
	a) atendendo solicitação da Prefeitura, uma empresa construtora e outras duas locadoras de veículos, dentre as quais a empresa posteriormente contratada, apresentaram cotações de preços dos itens especificados no plano de trabalho previamente à publicação do edital, nos dias 6 e 9/6/2008 (peça 13, p. 183-185; peça 25, p. 80-82) ;
	b) em 13/6/2008 foi lançado o Edital do Pregão Presencial 002/2008, com previsão de apresentação e abertura das propostas no dia 25/6/2008, às 12h00, em logradouro na sede do Município (peça 13, p. 236-257; peça 25, p. 119-127; peça 26, p. 1-13) ;
	c) consta da Ata de Realização do Pregão e do Mapa de Lances/Propostas (peça 13, p. 259-260) que: no dia previsto para a apresentação das propostas, 25/6/2008, compareceram duas licitantes, Universal Distribuidora de Água Ltda. e S. C. Serviços e Locações de Veículos Ltda.; as propostas inicias foram de R$ 114.950,00 e R$ 113.000,00, respectivamente; após os lances, foi declarada vencedora, com o lance de R$ 103.000,00, a empresa S. C. Serviços e Locações de Veículos Ltda., a qual teve sua habilitação declarada pelo pregoeiro;
	d) nada obstante a declaração presente na aludida Ata, no sentido da proposta inicial da empresa vencedora ter o valor inicial de R$ 113.000,00, a proposta de preços apresentada à comissão licitante pela empresa vencedora no dia da licitação já registrava o valor global de R$ 103.000,00 (peça 13, p. 258; peça 26, p. 14) .
39.	Examinando-se essas ocorrências, um primeiro aspecto que chama a atenção é o fato de o gestor municipal ter realizado o balizamento prévio dos preços a serem licitados junto a uma construtora e duas locadoras de veículos.
40.	Outra ocorrência que causa estranheza diz respeito as duas licitantes que se apresentaram para ofertar preços no pregão: uma das locadoras de veículos que já havia apresentado preços e uma distribuidora de água, ambas com sede em Fortaleza/CE. 
41.	Com efeito, é notória a existência de diversas empresas promotoras de eventos como o descrito no objeto do convênio sob foco no estado do Ceará, e também em estados vizinhos. A participação de somente duas empresas no certame, cuja atividade econômica não guarda nenhuma pertinência com os itens licitados, é razão suficiente para macular o processo de prestação de contas do convênio, haja vista que culminou com a contratação de empresa sem a devida habilitação jurídica e tampouco qualificação técnica para executar os serviços licitados, em frontal contrariedade ao estabelecido nos arts. 28 e 30 da Lei 8666/93.
42.	A propósito, o Plenário deste TCU já se manifestou no sentido da necessária compatibilidade entre o objeto do certame e as atividades previstas no contrato social das empresas licitantes para fins de habilitação jurídica nas licitações (Acórdão 642/2014-TCU-Plenário, Relator Ministro-substituto Augusto Sherman) , de onde merece destaque o seguinte excerto: 
'39. Assim, ao exercer atividades em desconformidade com seu objeto social, devidamente registrado, a empresa também está agindo de forma contrária à lei, expondo a riscos todos os atores que com ela se relacionam.
40. Esse descompasso entre as atividades de fato desempenhadas pela empresa e aquelas previstas no contrato social traz repercussões no direito civil, especialmente no que tange à responsabilização pessoal do gestor da empresa, mas também, no direito público, impõe óbice à contratação da empresa pela Administração.
41. E, a meu ver, não poderia ser diferente. Além do dever de a Administração privilegiar a legalidade, a contratação de empresas para a execução de serviços não previstos em seu contrato social constitui situação de risco não só em face de contratação de quem não é do ramo, mas também em razão da possibilidade de a empresa vir a se eximir da responsabilidade pelos atos praticados por seu gerente.
42. O que se espera de uma empresa séria e confiável é que, nos termos da lei, defina seu ramo de atuação, registre-o no respectivo contrato social e somente então ofereça os respectivos serviços ao mercado.'
43.	Verificada a ilegalidade na contratação de empresa intermediária para a execução do objeto do convênio, passa-se ao exame da execução financeira propriamente dita, primeiramente dos shows artísticos e, em momento seguinte, dos demais itens elencados no plano de trabalho.
Exame das contratações das atrações artísticas
44.	Em situação análoga ao presente caso, tratando de contratação de atrações artísticas para a realização de shows por meio de inexigibilidade de licitação, o Acórdão 96/2008-TCU-Plenário, prolatado na Sessão de 30/1/2008 e relatado pelo Exmo. Ministro Benjamim Zymler, determinou ao Ministério do Turismo, dentre outras, a obrigatoriedade de adoção de algumas providências a serem tomadas pela Convenente na execução de Convênio com recursos federais, as quais deveriam ser comprovadas quando da prestação de contas, sob pena de glosa dos valores envolvidos:
'9.5.1. quando da contratação de artistas consagrados, enquadrados na hipótese de inexigibilidade prevista no inciso III do art. 25 da Lei nº 8.666/1992, por meio de intermediários ou representantes:
9.5.1.1. deve ser apresentada cópia do contrato de exclusividade dos artistas com o empresário contratado, registrado em cartório. Deve ser ressaltado que o contrato de exclusividade difere da autorização que confere exclusividade apenas para os dias correspondentes à apresentação dos artistas e que é restrita à localidade do evento;
9.5.1.2. o contrato deve ser publicado no Diário Oficial da União, no prazo de cinco dias, previsto no art. 26 da Lei de Licitações e Contratos Administrativos, sob pena de glosa dos valores envolvidos.'
45.	Posteriormente, a jurisprudência desse Tribunal sobre o tema evoluiu, e no Acórdão 1435/2017-TCU-Plenário, Sessão de 5/7/2017, proferido em processo de Consulta relatado pelo Exmo. Ministro Vital do Rêgo (com Voto de Revisor do Exmo. Ministro-Substituto Augusto Sherman) , o TCU respondeu ao Ministério do Turismo o seguinte:
'9.2.1. a apresentação apenas de autorização/atesto/carta de exclusividade que confere exclusividade ao empresário do artista somente para o (s) dia (s) correspondente (s) à apresentação deste, sendo ainda restrita à localidade do evento, não atende aos pressupostos do art. 25, inciso III, da Lei 8.666/1993, representando impropriedade na execução do convênio;
9.2.2. do mesmo modo, contrariam o sobredito dispositivo legal as situações de contrato de exclusividade - entre o artista/banda e o empresário - apresentado sem registro em cartório, bem como de não apresentação, pelo convenente, do próprio contrato de exclusividade;
9.2.3. tais situações, no entanto, podem não ensejar, por si sós, o julgamento pela irregularidade das contas tampouco a condenação em débito do (s) responsável (is) , a partir das circunstâncias inerentes a cada caso concreto, uma vez que a existência de dano aos cofres públicos, a ser comprovada mediante instauração da devida tomada de contas especial, tende a se evidenciar em cada caso, entre outras questões, quando:
9.2.3.1. houver indícios de inexecução do evento objeto do convênio; ou
9.2.3.2. não for possível comprovar o nexo de causalidade, ou seja, que os pagamentos tenham sido recebidos pelo artista ou por seu representante devidamente habilitado, seja detentor de contrato de exclusividade, portador de instrumento de procuração ou carta de exclusividade, devidamente registrados em cartório.'
46.	Desse julgado, extrai-se o entendimento de que o pressuposto é que a inexigibilidade se aplica somente a artista ou banda e não a produtora de eventos e, portanto:
	a) A contratação de artistas, via intermediário, por inexigibilidade de licitação, baseada em exclusividade, deve ser feita mediante a apresentação de Contrato de Exclusividade;
	b) Não são contratos de exclusividade considerados legalmente válidos para fins de contratação de intermediários de artistas por inexigibilidade, a serem pagos com recursos federais, os documentos: i. restritos ao dia do evento; ii. restritos à localidade do evento; iii. não registrados em cartório;
	c) A não apresentação do contrato de exclusividade pela entidade convenente, ou a apresentação de contrato não considerado válido, configura burla ao art. 25, inciso III, da Lei 8.666/1993;
	d) Em caso de ocorrência no disposto na alínea 'c' (contratação indevida de intermediário de artistas por inexigibilidade) , para se considerar que há uma segunda irregularidade, de não comprovação da boa e regular utilização de recursos, causadora de danos ao Erário, deverá se verificar a ocorrência de uma dessas duas situações: i. inexecução física; ou ii. ausência de comprovação de nexo causal entre os recursos do convênio e pagamentos aos artistas (entenda-se como nexo causal, o pagamento ao artista, ao representante legal da banda, ou ao intermediário exclusivo legalmente constituído) .
47.	No caso vertente, o plano de trabalho previa a contratação de dois 'Shows artísticos - Bandas Regionais', no valor total de R$ 40.000,00.
48.	No entanto, houve o pagamento de uma só vez à empresa intermediária ilegalmente contratada, no dia 30/10/2008, com os recursos depositados na conta específica, conforme se verifica no extrato bancário (peça 13, p. 175) . 
49.	Tem-se, dessa forma, a contratação de bandas, via intermediário, sem comprovação da exclusividade desse, e sem comprovação de que os pagamentos realizados com recursos do convênio foram repassados às atrações artísticas ou a seus representantes legais.
50.	Registra-se que não constam dos autos elementos que indicam a realização de pagamentos com recursos do convênio às atrações artísticas ou a seus representantes legais de acordo com o previsto no plano de trabalho. Em razão disso, não há como afirmar que as atrações foram devidamente remuneradas como previsto no convênio.
51.	Ressalte-se que, não elidida a irregularidade em comento, o débito equivale ao valor total glosado (R$ 40.000,00) multiplicado pelo valor proporcional da parcela federal aplicada no convênio, de 97,0874% (R$ 100.000,00/R$ 103.000,00) , totalizando R$ 38.834,95.
52.	Cabe mencionar que a irregularidade afeta à contratação de empresa sem a devida habilitação jurídica e tampouco qualificação técnica para executar os serviços licitados não ensejaria débito, caso se pudesse comprovar a correta execução financeira do convênio. 
53.	Contudo, em relação à execução financeira dos shows, o convenente, tendo contratado a empresa intermediária de forma indevida, teria que comprovar que os recursos do convênio foram efetivamente destinados às bandas e aos artistas que tenham de fato se apresentado no evento, conforme especificado no plano de trabalho. Assim, deveriam ter sido apresentadas notas fiscais, documentos bancários e recibos emitidos em nome das bandas e artistas, assinados por seus representantes legais ou pelos seus empresários exclusivos, sendo que essa representação ou exclusividade deveria ser registrada em cartório. 
54.	No entanto, consta dos autos somente elementos que comprovam o pagamento à empresa intermediária contratada (peça 13, p. 192-193 e p. 209; peça 25, p. 89-91; peça 26, p. 41-43) .
55.	Não há, desse modo, comprovação de que o valor pago a empresa intermediária corresponde aos que foram efetivamente pagos aos artistas que se apresentaram no evento, não sendo comprovado, assim, o nexo causal entre os recursos recebidos e os pagamentos efetuados. Descumpriu-se, assim, o estabelecido no art. 70, parágrafo único, da Constituição Federal de 1988; art. 93 do Decreto-lei 200, de 25 de fevereiro de 1967; arts. 28 e 30 da Lei 8666/93; art. 50, § 3º, da Portaria Interministerial 127/2008, Termo do convênio, cláusula 3ª, item II, h.
56.	Em também caso análogo, foi o Voto do Exmo. Ministro-Substituto Marcos Bemquerer, que fundamentou o Acórdão 4299/2014-TCU-Segunda Câmara:
'9. Ademais, como destacado nas análises efetuadas pela Unidade Técnica e pelo MP/TCU, agrava a situação apresentada no Relatório do Tomador de Contas, de incerteza sobre o destino dado aos recursos federais, a ausência, nos autos, de recibos dos cachês supostamente pagos, o desconhecimento dos reais valores de mercado pagos às empresas indicadas para participarem do evento e a contratação por inexigibilidade de licitação em desacordo com o art. 25, inciso III, da Lei 8.666/1993, tendo em vista que as informações constantes do processo indicam que a empresa contratada não era representante exclusiva das bandas ou artistas indicados. 
 (...) .
15. Tais elementos demonstram a ocorrência de pagamento à empresa contratada com recursos da conta específica do Convênio 482/2008, entretanto, não há como se afirmar que os valores pagos à empresa individual Marcos Correia Valdevino foram utilizados na realização do objeto pactuado, tampouco demonstram o nexo de causalidade entre as verbas repassadas e o fim a que elas se destinavam.'
57.	No que se refere à responsabilidade, essa deve ser imputada ao Sr. Eliésio Rocha Adriano (CPF XXX.699.458-XX) , uma vez que foi o gestor do convênio, tendo a obrigação de observar as disposições da Lei 8.666/1993, no tocante à inexigibilidade de licitação, e da Lei 4320/1964 e demais normas pertinentes, em relação à correta liquidação das despesas.
58.	 Também poderia se cogitar a responsabilização da empresa contratada, uma vez que recebeu recursos federais pagos pela entidade convenente, provenientes do convênio em epígrafe, e não se comprovou o pagamento dos itens previstos no plano de trabalho. Observa-se, entretanto, que não consta do contrato firmado com a entidade convenente (peça 13, p. 261-266) a obrigação da empresa contratada de apresentar e guardar notas fiscais e recibos dos pagamentos efetuados.
59.	Além disso, o art. 174, do Código Tributário Nacional dispõe que 'a ação para a cobrança do crédito tributário prescreve em cinco anos, contados da data da sua constituição definitiva', enquanto o art. 195, parágrafo único, estabelece que 'os livros obrigatórios de escrituração comercial e fiscal e os comprovantes dos lançamentos neles efetuados serão conservados até que ocorra a prescrição dos créditos tributários decorrentes das operações a que se refiram'.  
60.	Assim, a empresa contratada não tem qualquer obrigação contratual ou legal de apresentar e guardar as notas fiscais emitidas por um prazo superior a cinco anos, o que já ocorreu, tendo em vista que os pagamentos se deram no exercício de 2008. Não tendo como se lhe exigir provas que pudessem comprovar a correta execução financeira do objeto do convênio, não devem ser responsabilizadas no presente processo. 
61.	 Nesse sentido é o Voto do Exmo. Ministro-Substituto Relator Marcos Bemquerer, que fundamentou o Acórdão 10047/2015-TCU-Segunda Câmara:
'28. Quanto à empresa MR Promoções e Eventos, penso que não se deve imputar à sociedade empresária responsabilidade pelo débito apurado nestes autos, porque a obrigação de comprovar a aplicação de recursos públicos no objeto pactuado é do administrador público, haja vista o ônus decorrente das normas mencionadas no item 25 supra de comprovar o correto emprego das verbas federais percebidas, mediante a apresentação de documentos que atestem, de modo claro, os gastos e o correspondente liame de causalidade entre as despesas efetuadas e os recursos recebidos.  
29. Como bem assentou a unidade técnica, 'não havendo previsão contratual de que a empresa deveria entregar à Prefeitura de Palmeirina as notas fiscais e recibos dos pagamentos efetuados às bandas e não havendo mais a obrigação legal de a empresa guardar os documentos fiscais após cinco anos do fato, concluiu-se que seu direito de defesa resta prejudicado'.'
62.	Do acima exposto, evidencia-se que não houve a comprovação da boa e regular gestão dos recursos. Portanto, devido ao relatado (não comprovação da regular execução financeira do ajuste) , resta caracterizada a ocorrência de dano aos cofres da União, ensejando a citação do responsável pela irregularidade a seguir discriminada.
63.	Irregularidade: ausência de comprovação de que a empresa contratada irregularmente, sem a devida habilitação jurídica e tampouco qualificação técnica, pagou o cachê de bandas ou cantores que eventualmente se apresentaram no evento.
	Evidências da irregularidade: documentos técnicos presentes nas peças 1, 13, 24-26.
	Normas infringidas: art. 70, parágrafo único, da Constituição Federal de 1988; art. 93 do Decreto-lei 200, de 25 de fevereiro de 1967; arts. 28 e 30 da Lei 8666/93; art. 50, § 3º, da Portaria Interministerial 127/2008, Termo do convênio, cláusula 3ª, item II, h.
	Débitos relacionados ao responsável Eliésio Rocha Adriano (CPF XXX.699.458-XX) 
	Débito/Crédito
	Data de ocorrência
	Valor histórico (R$) 

	D
	24/10/2008
	38.834,95

	C
	28/5/2009
	7.045,41

	Cofre credor: Tesouro Nacional
	Conduta: não apresentar documentos bancários, fiscais, recibos, ou outros documentos equivalentes, comprovando o efetivo pagamento aos artistas que se apresentaram no evento e aos fornecedores dos demais itens do plano de trabalho.
	Nexo de causalidade: a não apresentação de documentos bancários, fiscais, recibos, ou outros documentos equivalentes, comprovando o efetivo pagamento aos artistas que se apresentaram no evento e aos fornecedores dos demais itens do plano de trabalho impediu comprovação do nexo causal entre os recursos federais transferidos e os pagamentos efetuados, visto que não se provou que os valores pagos ao intermediário contratado efetivamente foi utilizado para a execução do convênio, resultando em presunção de prejuízo ao erário.
	Culpabilidade: não há excludentes de ilicitude, de culpabilidade e de punibilidade; é razoável supor que o responsável tinha consciência da ilicitude de sua conduta; era exigível conduta diversa da praticada, qual seja, assegurar que as bandas e cantores que se apresentaram no evento e os fornecedores dos demais itens previstos efetivamente receberam o valor dos pagamentos especificados no plano de trabalho.
	Encaminhamento: citação.
Exame das contratações dos demais itens do plano de trabalho
64.	Como já descrito anteriormente, além da apresentação de shows, o plano de trabalho aprovado também previa a locação de som e iluminação, banheiros químicos e gerador de energia, contratação de seguranças, decoração, camisas, faixas, panfletos, cartazes, chamadas em rádio e em carro de som, além da premiação de quadrilhas juninas, no valor total de R$ 63.000,00.
65.	No entanto, como já dito, verifica-se no extrato bancário da conta vinculada (peça 13, p. 175) que ocorreu um único pagamento realizado à empresa intermediária ilegalmente contratada, no dia 30/10/2008. 
66.	Tem-se, dessa forma, a impossibilidade de comprovar que os pagamentos dos itens em questão foram realizados com recursos do convênio.
67.	Registra-se que não constam dos autos elementos que indicam a realização de pagamentos com recursos do convênio aos mencionados itens. Em razão disso, não há como afirmar que tiveram sua execução financeira como previsto no convênio.
68.	Ressalte-se que, não elidida a irregularidade em comento, o débito equivale ao valor total glosado (R$ 63.000,00) multiplicado pelo valor proporcional da parcela federal aplicada no convênio, de 97,0874% (R$ 100.000,00/R$ 103.000,00) , totalizando R$ 61.165,05.
69.	Cabe mencionar que a irregularidade afeta à contratação de empresa sem a devida habilitação jurídica e tampouco qualificação técnica para executar os serviços licitados não ensejaria débito, caso se pudesse comprovar a correta execução financeira do convênio. 
70.	Contudo, em relação à execução financeira, o convenente, tendo contratado a empresa intermediária de forma indevida, teria que comprovar que os recursos do convênio foram efetivamente destinados aos itens especificados no plano de trabalho. Assim, deveriam ter sido apresentadas notas fiscais, documentos bancários e recibos emitidos em nome dos fornecedores de bens e serviços previstos no convênio. 
71.	No entanto, consta dos autos somente elementos que comprovam o pagamento à empresa intermediária contratada (peça 13, p. 192-193 e p. 209; peça 25, p. 89-91; peça 26, p. 41-43) .
72.	Não há, desse modo, comprovação de que o valor pago a empresa intermediária corresponde aos que foram efetivamente pagos aos fornecedores de bens e serviços previstos no convênio, não sendo comprovado, assim, o nexo causal entre os recursos recebidos e os pagamentos efetuados. Descumpriu-se, assim, o estabelecido no art. 70, parágrafo único, da Constituição Federal de 1988; art. 93 do Decreto-lei 200, de 25 de fevereiro de 1967; arts. 28 e 30 da Lei 8666/93; art. 50, § 3º, da Portaria Interministerial 127/2008, Termo do convênio, cláusula 3ª, item II, h.
73.	Evidencia-se, dessa forma, a irregularidade consistente na ausência de comprovação da execução financeira do convênio, na forma descrita abaixo.
74.	Irregularidade: ausência de comprovação execução financeira do convênio.
	Evidências da irregularidade: documentos técnicos presentes nas peças 1, 13 e 24-26.
	Normas infringidas: art. 70, parágrafo único, da Constituição Federal de 1988; art. 93 do Decreto-lei 200, de 25 de fevereiro de 1967; arts. 28 e 30 da Lei 8666/93; art. 50, § 3º, da Portaria Interministerial 127/2008, Termo do convênio, cláusula 3ª, item II, h.
	Débitos relacionados ao responsável Eliésio Rocha Adriano (CPF XXX.699.458-XX) 
	Débito/Crédito
	Data de ocorrência
	Valor histórico (R$) 

	D
	24/10/2008
	61.165,05

	C
	28/5/2009
	7.045,41

	Cofre credor: Tesouro Nacional
	Conduta: não apresentar documentos bancários, fiscais, recibos, ou outros documentos equivalentes, comprovando a efetiva execução financeira dos itens do plano de trabalho.
	Nexo de causalidade: a não apresentação de documentos bancários, fiscais, recibos, ou outros documentos equivalentes, comprovando a efetiva execução financeira dos itens do plano de trabalho, impossibilitou o estabelecimento do nexo causal entre os recursos federais transferidos e os pagamentos efetuados, visto que não se provou que os valores pagos ao intermediário contratado efetivamente foram utilizados para a execução do convênio, resultando em presunção de prejuízo ao erário.
	Culpabilidade: não há excludentes de ilicitude, de culpabilidade e de punibilidade; é razoável supor que o responsável tinha consciência da ilicitude de sua conduta; era exigível conduta diversa da praticada, qual seja, assegurar que as bandas e cantores que se apresentaram no evento e os fornecedores dos demais itens previstos efetivamente receberam o valor dos pagamentos especificados no plano de trabalho.
	Encaminhamento: citação.
75.	Enfatiza-se que a irregularidade referente à ausência de comprovação da execução física ocasionou débito pelo valor parcial do convênio enquanto a irregularidade afeta à execução financeira, considerando a segunda e terceira irregularidades, apresentou débito por valor total. Desse modo, a citação será efetuada pelo valor total repassado, de modo a contemplar todo o débito ocasionado e evitar bis in idem.
76.	Em razão das irregularidades apontadas encontrarem-se devidamente demonstradas, deve ser citado o responsável, Sr. Eliésio Rocha Adriano, para apresentar alegações de defesa e/ou recolher o valor total do débito quantificado em relação às irregularidades descritas anteriormente.
 (...) 
PROPOSTA DE ENCAMINHAMENTO
81.	Diante do exposto, submetem-se os autos à consideração superior, propondo:
	a) realizar a citação, com fundamento nos arts. 10, § 1º, e 12, incisos I e II, da Lei 8.443/1992 c/c o art. 202, incisos I e II, do RI/TCU, para que, no prazo de quinze dias, o responsável abaixo indicado, em decorrência das condutas praticadas, apresente alegações de defesa e/ou recolha, aos cofres especificados, a quantia abaixo indicada, atualizada monetariamente a partir da respectiva data até o efetivo recolhimento, abatendo-se na oportunidade a quantia eventualmente ressarcida, na forma da legislação em vigor, que geraram as irregularidades demonstradas a seguir:
	Débito relacionado ao responsável Eliésio Rocha Adriano (CPF XXX.699.458-XX) , Prefeito no período de 1°/1/2004 a 31/12/2008, na condição de gestor dos recursos.
	Débito/Crédito
	Data de ocorrência
	Valor histórico (R$) 

	D
	24/10/2008
	100.000,00

	C
	28/5/2009
	7.045,41

	Valor atualizado do débito (sem juros) em 26/1/2021: R$ 181.061,61
	Cofre credor: Tesouro Nacional
	Irregularidade: não comprovação de parte da execução física do objeto do convênio.
	Evidências da irregularidade: peças 1, 13 e 24-26.
	Normas infringidas: art. 70, parágrafo único, da Constituição Federal de 1988; art. 93 do Decreto-lei 200, de 25 de fevereiro de 1967; art. 50, § 3º, da Portaria Interministerial 127/2008, e Termo do Convênio, cláusula 12ª, § 2º.
	Conduta: não apresentar imagens (fotografias ou filmagens) ou outros documentos que provassem a execução da integralidade dos itens previstos no plano de trabalho e pagos com recursos do convênio.
	Nexo de causalidade: a não apresentação de documentos que comprovassem a execução dos itens previstos no plano de trabalho resultou na presunção de dano ao erário.
	Culpabilidade: não há excludentes de ilicitude, de culpabilidade e de punibilidade; é razoável supor que o responsável tinha consciência da ilicitude de sua conduta; era exigível conduta diversa da praticada, qual seja, comprovar por meio de documentação hábil a efetiva execução de todos os itens previstos no plano de trabalho.
	Irregularidade: ausência de comprovação de que a empresa contratada irregularmente, sem a devida habilitação jurídica e tampouco qualificação técnica, pagou o cachê de bandas ou cantores que eventualmente se apresentaram no evento.
	Evidências da irregularidade: documentos técnicos presentes nas peças 1, 13, 24-26.
	Normas infringidas: art. 70, parágrafo único, da Constituição Federal de 1988; art. 93 do Decreto-lei 200, de 25 de fevereiro de 1967; arts. 28 e 30 da Lei 8666/93; art. 50, § 3º, da Portaria Interministerial 127/2008, Termo do convênio, cláusula 3ª, item II, h.
	Conduta: não apresentar documentos bancários, fiscais, recibos, ou outros documentos equivalentes, comprovando o efetivo pagamento aos artistas que se apresentaram no evento e aos fornecedores dos demais itens do plano de trabalho.
	Nexo de causalidade: a não apresentação de documentos bancários, fiscais, recibos, ou outros documentos equivalentes, comprovando o efetivo pagamento aos artistas que se apresentaram no evento e aos fornecedores dos demais itens do plano de trabalho impediu comprovação do nexo causal entre os recursos federais transferidos e os pagamentos efetuados, visto que não se provou que os valores pagos ao intermediário contratado efetivamente foram utilizados para a execução do convênio, resultando em presunção de prejuízo ao erário.
	Culpabilidade: não há excludentes de ilicitude, de culpabilidade e de punibilidade; é razoável supor que o responsável tinha consciência da ilicitude de sua conduta; era exigível conduta diversa da praticada, qual seja, assegurar que as bandas e cantores que se apresentaram no evento e os fornecedores dos demais itens previstos efetivamente receberam o valor dos pagamentos especificados no plano de trabalho.
	Irregularidade: ausência de comprovação execução financeira do convênio.
	Evidências da irregularidade: documentos técnicos presentes nas peças 1, 13 e 24-26.
	Normas infringidas: art. 70, parágrafo único, da Constituição Federal de 1988; art. 93 do Decreto-lei 200, de 25 de fevereiro de 1967; arts. 28 e 30 da Lei 8666/93; art. 50, § 3º, da Portaria Interministerial 127/2008, Termo do convênio, cláusula 3ª, item II, h.
		Conduta: não apresentar documentos bancários, fiscais, recibos, ou outros documentos equivalentes, comprovando a efetiva execução financeira dos itens do plano de trabalho.
	Nexo de causalidade: a não apresentação de documentos bancários, fiscais, recibos, ou outros documentos equivalentes, comprovando a efetiva execução financeira dos itens do plano de trabalho, impossibilitou o estabelecimento do nexo causal entre os recursos federais transferidos e os pagamentos efetuados, visto que não se provou que os valores pagos ao intermediário contratado efetivamente foram utilizados para a execução do convênio, resultando em presunção de prejuízo ao erário.
	Culpabilidade: não há excludentes de ilicitude, de culpabilidade e de punibilidade; é razoável supor que o responsável tinha consciência da ilicitude de sua conduta; era exigível conduta diversa da praticada, qual seja, assegurar que as bandas e cantores que se apresentaram no evento e os fornecedores dos demais itens previstos efetivamente receberam o valor dos pagamentos especificados no plano de trabalho.'
A citação proposta foi ordenada em 28/1/2021 (peça 30) e o responsável foi regularmente notificado em 23/3/2021 (peças 32 e 37) , tendo comparecido ao processo trazendo suas alegações de defesa (peça 39) , as quais, juntamente com o arrazoado anteriormente trazido a título de alegações de defesa (peça 24) , são objeto de exame em tópico específico adiante.
ANÁLISE DOS PRESSUPOSTOS DE PROCEDIBILIDADE DA IN/TCU 71/2012
Avaliação de Viabilidade do Exercício do Contraditório e Ampla Defesa
Verifica-se que não houve o transcurso de mais de dez anos desde o fato gerador sem que tenha havido a notificação do responsável pela autoridade administrativa federal competente (art. 6º, inciso II, c/c art. 19 da IN/TCU 71/2012, modificada pela IN/TCU 76/2016) , uma vez que os valores cobrados datam de 18/7/2008, decorrentes de eventos pretéritos, e o Sr. Eliésio Rocha Adriano foi notificado sobre as irregularidades pela autoridade administrativa competente na data de 04/9/2012 (peça 1, p. 265-267) .
Valor de Constituição da TCE 	
Verifica-se que o valor atualizado do débito apurado (sem juros) em 1°/1/2017 é superior a R$ 100.000,00, na forma estabelecida conforme os arts. 6º, inciso I, e 19 da IN/TCU 71/2012, modificada pela IN/TCU 76/2016.
OUTROS DÉBITOS NOS SISTEMAS DO TCU COM O MESMO RESPONSÁVEL
Informa-se que localizamos outros processos em curso neste Tribunal em que o Sr. Eliésio Rocha Adriano figura como responsável:
	- Processo 003.397/2018-0, aberto: TCE instaurada pelo Ministério do Desenvolvimento Social, em razão da impugnação total de despesas do Convênio 117/2006, celebrado entre a União, por intermédio do então Ministério do Desenvolvimento Social e Combate à Fome, e o Município de Bela Cruz/CE, para implantar o Programa de Aquisição de Alimento-Agricultura Familiar;
	- Processo 021.530/2017-3, aberto: TCE contra os Srs. Daniel Adriano Pinto e Eliésio Rocha Adriano, ex-prefeito e prefeito atual do município de Bela Cruz/CE, em razão da impugnação parcial de despesas do convênio nº 710045/2008, Siconv 625151, FNDE, tendo por objeto conceder apoio financeiro para desenvolvimento de ações visando a melhoria da infraestrutura da rede física escolar, com a construção de escolas;
	- Processo 033.061/2010-6, aberto: Convertido em TCE pelo Acórdão 6031/2010-TCU-Segunda Câmara. Auditoria para verificar a regularidade de programas federais no município de Bela Cruz/CE, no período de 30/3/2010 a 11/6/2010.
	A tomada de contas especial está, assim, devidamente constituída e em condição de ser instruída.
EXAME TÉCNICO
A partir desse ponto, passa-se ao exame das alegações de defesa trazidas pelo Sr. Eliésio Rocha Adriano (peças 24 e 39) .
Alegações de defesa: arguição de prescrição
O responsável Eliésio Rocha Adriano inicia ponderando pela ocorrência do instituto da prescrição, uma vez que 'a presente TCE foi instaurada junto a esse C. TCU em 15/09/2015 e a data da ocorrência da suposta irregularidade é 24/10/2008, enquanto a primeira ordem de citação é de 25/10/2018, por meio do Ofício nº 1104/2018 (Peça 20) ', tendo decorrido mais de 10 anos entre a data da ocorrência e a ordem da primeira 'citação' e muito mais de 5 anos do prazo fixado pelo Supremo Tribunal Federal, fato reconhecido pela unidade técnica na instrução presente à peça 28.
Traz, como fundamentos, apontamentos de renomados doutrinadores e deliberação do STF prolatada por ocasião da apreciação do Recurso Extraordinário RE 636.886.
Exame
O Supremo Tribunal Federal (STF) , no Recurso Extraordinário RE 636.886 (Tema 899) , fixou a tese, com repercussão geral reconhecida, de que 'é prescritível a pretensão de ressarcimento ao erário fundada em decisão de Tribunal de Contas'. Em que pese o questionamento acerca da abrangência da tese ali firmada, no sentido de que se circunscreveria apenas ao processo de execução da condenação imposta pelo TCU (ou seja, inaplicável à pretensão de ressarcimento exercida no processo 'conhecimento' da TCE) , verifica-se que o STF, por meio de decisões prolatadas pelas suas duas turmas, tem decidido de forma reiterada que se aplica o prazo prescricional de 5 anos previsto na Lei 9.873/1999 às pretensões sancionatória e ressarcitória a cargo do Tribunal de Contas da União.
	Seja por aplicação direta ou por analogia, a orientação sufragada é no sentido de que o prazo de 5 anos é compatível com a tese de que a ação e a execução prescrevem no mesmo prazo (Súmula 150 do STF) , bem como com o fato de que a Lei 9.873/1999, que regulamenta o exercício de ação punitiva pela Administração Pública Federal, direta e indireta, regeria integralmente a prescrição no âmbito do TCU. 
Quanto a este último aspecto, o Ministro Luís Roberto Barroso, no voto exarado no julgamento do MS 32.201, embora tenha advertido que a atuação do TCU, em sua acepção clássica, não se qualifica como exercício do poder de polícia, ressaltou que a Lei 9.873/1999 assumiria vocação regulatória geral da prescrição do exercício da competência sancionadora da Administração Pública, sendo sua disciplina aplicável a qualquer ação punitiva da Administração Pública Federal, exceto àquelas esferas em que exista regulamentação específica. Ademais, em virtude da autonomia científica do Direito Administrativo, não haveria razão plausível para suprimir a omissão da Lei Orgânica do Tribunal de Contas da União, no tocante ao estabelecimento de um prazo prescricional próprio, valendo-se das normas de direito civil, e não das de direito administrativo.
	Pode-se evidenciar o entendimento predominante no STF a teor dos seguintes julgados:
'Ementa: AGRAVO REGIMENTAL EM MANDADO DE SEGURANÇA. TOMADA DE CONTAS ESPECIAL. TRIBUNAL DE CONTAS DA UNIÃO. CONDENAÇÃO A RESSARCIMENTO AO ERÁRIO. PRESCRIÇÃO. MARCO INTERRUPTIVO. ART. 2°, II, DA LEI 9.873/1999. ATO INEQUÍVOCO DE APURAÇÃO DO FATO. DISCUSSÃO. DIREITO LÍQUIDO E CERTO. DEMONSTRAÇÃO. INOCORRÊNCIA. SUBSISTÊNCIA DA DECISÃO AGRAVADA. AGRAVO A QUE SE NEGA PROVIMENTO. I - As razões do agravo regimental são inaptas para desconstituir os fundamentos da decisão agravada, que, por isso, se mantêm hígidos. II - Aplicando-se a regulamentação da Lei 9.873/1999 ao caso concreto, observa-se que a pretensão sancionatória do TCU, em relação aos atos praticados pelo impetrante, levando-se em consideração a ocorrência de 5 causas interruptivas da prescrição, não teria sido fulminada pelo decurso do tempo. III - A pretensão do recorrente, fundada na discussão sobre os fatos apontados como marcos interruptivos da prescrição da pretensão punitiva da Administração Pública, refoge aos estreitos limites do mandamus, ante a ausência de liquidez e certeza do direito pleiteado. IV - Agravo regimental a que se nega provimento. (MS 36067 ED-AgR. Órgão julgador: Segunda Turma. Relator Ministro RICARDO LEWANDOWSKI. Julgamento: 18/10/2019) '
'Ementa: AGRAVO REGIMENTAL EM RECLAMAÇÃO. TRIBUNAL DE CONTAS DA UNIÃO. TOMADA DE CONTA ESPECIAL. PRESCRIÇÃO DA PRETENSÃO PUNITIVA. RECONHECIDA EM DECISÃO DO SUPREMO TRIBUNAL FEDERAL. PRESCRITIBILIDADE DO RESSARCIMENTO AO ERÁRIO FUNDADA EM DECISÃO DE TRIBUNAL DE CONTAS. AÇÃO DE IMPROBIDADE ADMINISTRATIVA COM PEDIDO DE RESSARCIMENTO JÁ EM CURSO. AGRAVO REGIMENTAL A QUE SE NEGA PROVIMENTO. I - O acórdão do TCU determinou a formação de processo administrativo para avaliarem, efetivamente, a eventual responsabilização do agravado para o ressarcimento do dano ao erário, contrariando, assim, autoridade desta Corte no MS 35.512/DF, uma vez que houve a concessão da segurança para declarar a ocorrência da prescrição da pretensão punitiva do TCU em relação às infrações imputadas a ele, destacando-se que a União poderia perseguir os valores referentes ao ressarcimento dos danos na esfera judicial. II - Agravo regimental a que se nega provimento. (Rcl 39497 AgR. Órgão julgador: Segunda Turma. Relator Ministro RICARDO LEWANDOWSKI. Julgamento: 10/10/2020) '
'Ementa: MANDADO DE SEGURANÇA. DIREITO ADMINISTRATIVO. TRIBUNAL DE CONTAS DA UNIÃO. SERVIDOR DA SECRETARIA DE SAÚDE DO ESTADO DO ACRE. FISCALIZAÇÃO OMISSA E DEFICIENTE NA EXECUÇÃO DE DOIS CONVÊNIOS FIRMADOS ENTRE A SECRETARIA ESTADUAL E O MINISTÉRIO DA SAÚDE. APLICAÇÃO DE MULTA. ARTS. 28, II, E 58, II, DA LEI 8.443/1992. ART. 268, II, DO REGIMENTO INTERNO DO TCU. PRESCRIÇÃO DA PRETENSÃO SANCIONATÓRIA. OCORRÊNCIA. APLICAÇÃO DA LEI 9.873/1999. PRECEDENTES DESTE STF. MEDIDA LIMINAR DEFERIDA E RATIFICADA NO EXAME DE MÉRITO. SEGURANÇA CONCEDIDA PARA AFASTAR A MULTA APLICADA. 1. A prescrição da pretensão punitiva do TCU é regulada pela Lei 9.873/1999, descabendo a aplicação do prazo decenal previsto na legislação civil (art. 205 do Código Civil) . Ao revés, incide o prazo quinquenal previsto na Lei 9.873/1999 (MS 32201, Rel. Min. Roberto Barroso, PRIMEIRA TURMA, DJe 7/8/2017; MS 35.512-AgR, Rel. Min. Ricardo Lewandowski, SEGUNDA TURMA, DJe 21/6/2019) . 2. In casu, na linha do parecer apresentado pelo Ministério Público Federal e da decisão liminar de minha lavra, é inequívoca a superação do prazo prescricional quinquenal. Os ilícitos apontados pela Corte de Contas ocorreram em julho de 2006, tendo o processo de auditoria sido instaurado em 9/10/2006. A ordem de citação do responsável para a audiência, por sua vez, ocorreu em 25/6/2007. Entretanto, a decisão condenatória recorrível foi exarada somente em 31/5/2016, data da prolação do Acórdão 3513/2016-TCU-Primeira Câmara. 3. Ex positis, CONCEDO A SEGURANÇA unicamente para afastar a sanção de multa aplicada ao impetrante, nos autos da Tomada de Contas Processo 023.288/2006-0, máxime da ocorrência de prescrição da pretensão punitiva do Tribunal de Contas da União. (MS 35940. Órgão julgador: Primeira Turma. Relator Ministro LUIZ FUX. Julgamento: 16/06/2020) .'
	Essa orientação também foi seguida nas seguintes decisões monocráticas: MS 36.127-MC/DF e MS 35.940-MC/DF, relator Ministro Luiz Fux; MS 35.294, MS 35.539/DF e MS 35.971-TP/DF, relator Ministro Marco Aurélio; MS 34.256 MC/DF, MS 36.054-MC e MS 36.067-MC/DF, relator Ministro Ricardo Lewandowski.
	O pretório excelso tem se pronunciado no sentido de reconhecer não só a aplicação da prescrição quinquenal com fulcro na interpretação da Lei 9.873/1999, mas também a incidência dos marcos interruptivos do prazo prescricional consignados na referida lei, tantas vezes quanto presentes os suportes fáticos (MS 32.201, relator Ministro Roberto Barroso) . 
	Mencionado entendimento foi também adotado nas seguintes decisões monocráticas: MS 36.054, MS 34.256-MC, MS 35.512 e MS 36.067-MC, relator Ministro Ricardo Lewandowski; MS 35.294, MS 35.539 e MS 35.971-TP, relator Ministro Marco Aurélio; MS 32.201, relator Ministro Roberto Barroso, e MS 36.127-MC e MS 35.940-MC, relator Ministro Luiz Fux.
Em relação ao termo inicial da contagem do prazo prescricional, o caput do art. 1º da Lei 9.873/1999 oferece solução que não destoa do modelo adotado pelo TCU no incidente de uniformização de jurisprudência, em que se examinou a prescrição da pretensão punitiva, nos termos do Acórdão 1441/2016-TCU-Plenário (Relator Ministro Benjamin Zymler) , com a adição da particularidade de explicitar o caso de infrações permanentes ou continuadas:
	a) Regra geral: 'data da prática do ato' (o que equivale a 'ocorrência da irregularidade sancionada') ;
	b) Regra especial: 'no caso de infração permanente ou continuada, do dia em que tiver cessado'.
A Lei 9.873/1999, no art. 2º, estabelece as causas interruptivas da prescrição punitiva, consoante abaixo transcrito, já na redação conferida pela Lei 11.941/2009:
'Art. 2º Interrompe-se a prescrição da ação punitiva:
I - pela notificação ou citação do indiciado ou acusado, inclusive por meio de edital;
II - por qualquer ato inequívoco, que importe apuração do fato;
III - pela decisão condenatória recorrível.
IV - por qualquer ato inequívoco que importe em manifestação expressa de tentativa de solução conciliatória no âmbito interno da administração pública federal.'
O quadro a seguir indica alguns eventos processuais presentes no curso de uma TCE (fase interna e externa) que possuem aptidão para interromper a prescrição acima apontada, sem prejuízo, é claro, de outras ocorrências fáticas elegíveis como marco interruptivo, a depender da forma de proceder de cada entidade ou órgão tomador de contas.
	I - pela notificação ou citação do indiciado ou acusado, inclusive por meio de edital;
	 (i) notificação no âmbito do procedimento administrativo de ressarcimento previamente à instauração da TCE;
 (ii) notificação efetuada pelo órgão tomador de contas acerca da instauração da TCE;
 (iii) citação efetuada pelo TCU.
*Data da ciência da notificação ou citação pelos responsáveis ou de publicação do edital no DOU.

	II - por qualquer ato inequívoco, que importe apuração do fato;
* procedimento que evidencie a apuração dos fatos irregulares, com o objetivo quantificar o dano e identificar possíveis responsáveis.
	 (i) relatório de sindicância ou PAD;
 (ii) relatório de apuração de irregularidades referente ao processo administrativo prévio à instauração da TCE;
 (iii) relatórios de fiscalização, pareceres, despachos, informações e memorandos relacionados à apuração dos fatos irregulares;
 (iv) relatório do tomador de contas;
 (v) relatório do controle interno; 
 (vi) termo de instauração ou designação de instauração da TCE;
 (vii) autuação da TCE no TCU; entre outras causas.
*Há quem inclua nesse grupo diligências que comprovam providências do responsável sobre as irregularidades investigadas.

	III - pela decisão condenatória recorrível.
	 (i) Verifica-se apenas no âmbito do TCU com a data da prolação do acórdão condenatório recorrível.

	IV - por qualquer ato inequívoco que importe em manifestação expressa de tentativa de solução conciliatória no âmbito interno da administração pública federal.
	 (i) pedido de parcelamento;
 (ii) pagamento parcial do débito;
 (iii) qualquer manifestação do responsável que demonstre claramente a sua intenção de recolher o débito.

	Bem se vê, portanto, a existência de uma multiplicidade de causas de interrupção da prescrição, conforme se depreende do art. 2º da Lei 9.873/1999. Tal exegese encontra respaldo em precedentes do STF, a exemplo do que se decidiu no julgamento do MS 36067 (relator Ministro Ricardo Lewandowski) , com destaque para trecho do voto em que o Relator reconhece cinco causas de interrupção da prescrição, in verbis:
' (...) Assim, faz-se necessário levar em consideração que, apesar de os fatos objeto da apuração conduzida pela Corte de Contas remontarem aos anos de 1999 e 2000, período no qual o impetrante era Secretário de Saúde municipal, o Tribunal de Contas da União deu prosseguimento à tomada de contas especial por ter constatado a ocorrência de 5 causas interruptivas da prescrição, a saber: a) relatório de auditoria em conjunto realizada pelo Denasus e pela Secretaria Federal de Controle, lavrado em 06/07/2001, sendo este, certamente, um ato inequívoco que importou a apuração do fato (art. 2º, II, da Lei n. 9.873/1999) ; b) instauração de Tomada de Contas Especial pelo FNS, ocorrida em 05/10/2005, sendo este também, certamente, um ato inequívoco que importou a apuração do fato (art. 2º, II, da Lei n. 9.873/1999) ; c) a autuação da presente Tomada de Contas Especial no âmbito do Tribunal de Contas da União, ocorrida em 12/08/2008, sendo este também, certamente, um ato inequívoco que importou a apuração do fato (art. 2º, II, da Lei n. 9.873/1999) ; d) o ato que ordenou a citação do responsável, ora impetrante, ocorrida em 12/07/2010 (art. 2º, I, da Lei n. 9.873/1999) ; e e) o exercício do poder punitivo ocorrido em 20/06/2012, data da prolação do Acórdão 1563/2012-TCU-Plenário (art. 2º, III, da Lei n. 9.873/1999) .'
	No caso vertente, tendo como parâmetro a tese firmada pelo STF no RE 636.886, no sentido de que ambas pretensões sancionatória e ressarcitória do TCU estão sujeitas ao prazo prescricional de 5 anos previsto na Lei 9.873/1999, considerando, ainda, o sistema prescricional descrito na citada lei, inclusive as causas de suspensão e de interrupção da prescrição, temos a seguinte cronologia de eventos processuais:
	a) 	datas elegíveis como termo inicial para contagem do prazo prescricional: 
	. 27/6/2008: assinatura dos contratos entre o município e a empresa intermediária para a realização do objeto estabelecido no convênio (peça 13, p. 261-266; peça 25, p. 16-19; peça 26, p. 17-20) ;
	. 30/10/2008: pagamento realizado às empresas com recursos do convênio (peça 13, p. 192-193 e p. 209; peça 25, p. 89-91; peça 26, p. 41-43) ;	
	. 26/2/2009: término da vigência do convênio (peça 1, p. 59, 71, 89 e 93) ;
	b) 4/9/2012: notificação do responsável sobre as irregularidades pela autoridade administrativa competente do Ministério do Turismo (peça 1, p. 265-267) ;
	c) 18/11/2014: instauração da presente tomada de contas especial por parte do Ministério do Turismo (peça 1, p. 291) ;
	d) 23/2/2015: Relatório do tomador de contas (peça 1, p. 304-308) ;
	e) 25/6/2015: Relatório de auditoria da Controladoria-Geral da União (peça 1, p. 327-330) ;
	f) 30/6/2015: Certificado de auditoria da Controladoria-Geral da União (peça 1, p. 331) 
	g) 3/9/2015: Pronunciamento do Ministro de Estado do Turismo (peça 1, p. 337) ;
	h) 15/9/2015: autuação da tomada de contas especial neste TCU (peça 1) ;
	i) 13/6/2016: ordem de diligência saneadora (peça 7) ;
	j) 3/10/2018: instrução para saneamento dos autos (peças 15-17) ; e
	k) 28/1/2021: nova instrução do processo e ordem para citação do responsável (peças 28-30) .
Examinando-se a natureza dos eventos processuais enumerados no item anterior, observa-se que todos eles se caracterizam como atos inequívocos almejando ou a notificação do responsável ou a apuração dos fatos, como delineado no art. 2º da Lei 9.873/1999.
Vê-se ainda que nenhum dos intervalos entre esses eventos é superior a cinco anos.
Nesse cenário, mesmo a vista dos pronunciamentos havidos no âmbito do STF, pode-se afirmar que não ocorreu a prescrição da pretensão punitiva e ressarcitória desta Corte, haja vista a ocorrência de eventos previstos no artigo 2º da Lei 9.873/1999 aptos a interromper o curso do prazo prescricional.
Deve-se salientar que a decisão havida no julgamento, pelo STF, do RE 636.886 (tema 899 da repercussão geral) , ainda não transitou em julgado, encontrando-se na fase de apreciação de embargos de declaração opostos pela Advocacia-Geral da União.
Além disso, o caso concreto tratado no RE 636.886 diz respeito à fase de execução judicial de deliberação do Tribunal de Contas, tanto assim o é que, para deslindá-lo, foi necessária a aplicação da Lei de Execuções Fiscais, Lei 6.830/1980, diploma legal evidentemente inaplicável à fase que antecede a formação do título executivo extrajudicial, caracterizada pela atuação do órgão de controle externo até a prolação do acórdão.
Ademais, o TCU ainda não se pronunciou sobre os efeitos do julgamento de mérito da referida decisão do STF em relação às pretensões de ressarcimento ao erário veiculadas por meio dos processos de tomada de contas especiais. Assim, por cautela, deve-se adotar a orientação da Corte de Contas, na pendência de julgamento do RE 636.886, mesmo reconhecida sua repercussão geral, no sentido de que a matéria ali tratada alcançaria tão somente a fase judicial de cobrança do título extrajudicial, não atingindo os processos de controle externo, mantendo-se a interpretação adotada pela Corte Suprema, em 2008, no Mandado de Segurança - MS 26.210, oportunidade em que foi fixada tese da imprescritibilidade das ações de ressarcimento ao erário:
'A suspensão pelo STF das demandas nas quais esteja em questão a prescritibilidade da pretensão de ressarcimento ao erário com base em decisão de tribunal de contas (RE 636.886/STF) alcança tão somente a fase judicial de cobrança do título extrajudicial, não atingindo os processos de controle externo em trâmite. Até julgamento definitivo em contrário pelo STF, permanece o entendimento do TCU acerca da imprescritibilidade das pretensões de ressarcimento decorrentes de tomadas de contas especiais. (Acórdão 1267/2019-TCU-Plenário, Relator: Min. AROLDO CEDRAZ) 
A suspensão pelo STF das demandas nas quais esteja em questão a prescritibilidade da pretensão de ressarcimento ao erário com base em decisão de tribunal de contas (RE 636.886/STF) alcança tão somente a fase judicial de cobrança do título extrajudicial, não atingindo os processos de controle externo em trâmite. Até julgamento definitivo em contrário pelo STF, permanecem imprescritíveis as pretensões de ressarcimento decorrentes de tomadas de contas especiais. (Acórdão 7930/2018-TCU-Segunda Câmara, Relatora: Min. ANA ARRAES) .'
Por outro lado, especificamente no que tange à prescrição da pretensão punitiva, verifica-se que o Acórdão 1441/2016-TCU-Plenário, Relator Ministro Benjamin Zymler, que uniformizou a jurisprudência acerca dessa questão, subordinou tal prescrição ao prazo prescricional geral indicado no art. 205, do Código Civil, que é de dez anos, contado da data de ocorrência da irregularidade sancionada, nos termos do art. 189, do Código Civil, sendo este prazo interrompido pelo ato que ordenar a citação, a audiência ou a oitiva do responsável.
No caso em exame, ocorreu a prescrição da pretensão punitiva, uma vez que a irregularidade sancionada ocorreu em 24/10/2008 e o ato de ordenação da citação dirigida ao responsável Eliésio Rocha Adriano se deu em 28/1/2021 (peça 30) .
	Portanto, no caso em exame, embora a perspectiva a aplicação de penalidade ao responsável tenha sido alcançada pelo instituto da prescrição, a de reparação por eventuais danos experimentados pelo erário não foi, inexistindo óbices para o regular desenvolvimento do processo.
Em face do exposto, deve-se rejeitar, em parte, a arguição de prescrição aventada pelo responsável.
Alegações de defesa: existência de litispendência
Além da arguição de prescrição, o responsável também realizou as seguintes ponderações:
	- está aqui em curso o TC Processo 033.061/2010-6, versando sobre o mesmo convênio, em que fora apenado com multa e aguarda apreciação de recurso que interpôs; e
	- existe ainda a ação de cobrança nº 3463-35.2012.8.06.0050, em que o município lhe cobra todo o valor repassado à conta do convênio sob exame, havendo manifestação da União asseverando não haver interesse na cobrança de possíveis ressarcimentos decorrentes do mencionado ajuste.
Exame
De fato, tramita neste Tribunal o TC-Processo 033.061/2010-6, cuidando de tomada de contas especial instaurada em decorrência do Relatório de Auditoria TC-Processo 016.451/2010-4, no qual se identificaram irregularidades em transferências voluntárias e nos Programa Nacional de Alimentação Escolar (PNAE) , Programa Nacional de Transporte Escolar (PNATE) , Programa Saúde da Família (PSF) e Programa Bolsa Família (PBF) havidas no município de Bela Cruz/CE.
No mencionado processo, o Sr. Eliésio Rocha Adriano foi chamado em audiência devido à suspeita de montagem do processo licitatório do pregão presencial para a contratação de empresa organizadora do festival de quadrilhas juninas no município, objeto do convênio sob exame.  
Diante da insuficiência das razões de justificativa apresentadas para afastar as diversas evidências de fraude à licitação, houve deliberação por intermédio do Acórdão 834/2014-TCU-Plenário no sentido de lhe aplicar a multa prevista no art. 58, inciso II, da Lei nº 8.443/92, tendo o responsável oposto conta a mencionada deliberação embargos de declaração e recurso de reconsideração, ambos sem sucesso, a teor dos Acórdão 1233/2014-TCU-Plenário e 107/2019-TCU-Plenário.
Bem se distingue que a irregularidade examinada no aludido processo é afeta especificamente à licitação realizada no âmbito do convênio em questão, ocorrência diversa da aqui tratada. A irregularidade aqui examinada diz respeito à presunção de dano ao erário decorrente da ausência de elementos que comprovem a boa e regular execução dos itens previstos no plano de trabalho do mesmo convênio.
Por essas razões, embora verificadas na execução do mesmo convênio, as irregularidades tratadas possuem tipologias próprias que não permitem a caracterização de litispendência existente entre o TC-Processo 033.061/2010-6 e o processo sob apreciação.
 Relativamente à ação de cobrança nº 3463-35.2012.8.06.0050, deve-se enfatizar que a jurisprudência aqui é pacífica em considerar que eventuais sentenças proferidas pelo juízo cível, versando sobre o mesmo assunto e tendo por objeto idênticas responsabilidades, não vinculam a decisão administrativa a ser proferida por este Tribunal, bem como não acarretam qualquer prejuízo à competência exclusiva do TCU em verificar a boa e regular aplicação dos recursos federais. 
Os débitos e/ou créditos porventura reconhecidos em outras instâncias são levados em conta, com a devida compensação, na fase de execução do acórdão aqui proferido, de forma a evitar ressarcimentos em duplicidade (v.g. Acórdão 1855/2020-TCU-Plenário, relator Ministro-Substituto Marcos Bemquerer Costa, 1824/2020-TCU-Plenário, relator Ministro Benjamin Zymler, 1700/2020-TCU-Plenário, relator Ministro-Substituto Augusto Shermam, 680/2015-Plenário, relator Ministro-Substituto André Luiz de Carvalho, 2983/2016-TCU-1ª Câmara, relator Ministro Bruno Dantas, e 1276/2012-2ª Câmara, relator Ministro-Substituto Marcos Bemquerer Costa) .
Somente a sentença absolutória no juízo criminal fundada no reconhecimento da inexistência material do fato ou na negativa de autoria tem a aptidão de impedir a responsabilização civil e administrativa do agente (Acórdão 6903/2018-TCU-Segunda Câmara, relatora Ministra Ana Arraes; e 131/2017-TCU-Plenário, relator Ministro Walton Alencar Rodrigues) .
	Menciona-se por derradeiro, que a tese da independência entre as instâncias já foi objeto de pronunciamento no âmbito do Supremo Tribunal Federal (Mandados de Segurança 26.969-DF e 25.880-DF) , bem como pelo Superior Tribunal de Justiça (MS 7080-DF, MS 7138-DF e 7042-DF) , corroborando, por extensão, o entendimento esposado por esta Corte de Contas (Acórdão 3036/2015-TCU-Plenário, 10.042/2015-TCU-2ª e 2.743/2019-TCU-2ª Câmara, relator Ministro-substituto Marcos Bemquerer; 7.475/2015-TCU- 1ª Câmara  e 7.752/2015-TCU-1ª Câmara, relator Ministro José Múcio Monteiro; e 7.123/2014-TCU-1ª Câmara, relator Ministro Bruno Dantas) .
Em razão do expendido, deve-se rejeitar as alegações de defesa apresentadas no tocante à existência de litispendência.
Alegações de defesa: demais argumentos
As demais alegações trazidas pelo responsável aduzem, em síntese, que:
	- o convênio foi executado em todas as suas etapas, como demonstrado na prestação de contas encaminhada e também nos pronunciamentos iniciais do TCU, nos quais a unidade técnica concluiu pela ausência de pressupostos para o desenvolvimento válido e regular do processo (peça 4) e o Ministério Público asseverou que não haveria motivos para a devolução integral dos recursos (peça 6) ;
	- eventuais falhas formais não justificam sua condenação para a devolução da totalidade dos recursos repassados, o que implicaria enriquecimento ilícito da administração além de infringir os normativos vigentes, que estabelecem a necessidade de quantificação das metas não executadas para fins de cobrança; e
	- não foi demonstrado cabalmente nos autos a existência de dano ao erário, assim como também há omissão no tocante a se o defendente agiu com dolo ou erro grosseiro, a teor dos mandamentos da Lei de Introdução ao Direito Brasileiro, art. 28, e do Decreto 9830/2019, art. 12, inexistindo, via de consequência, qualquer nexo de causalidade para imputação de algum débito, pois não houve nenhuma ação praticada com culpa gravosa com grau de elevada negligência.
Exame
De fato, como assevera a defesa, a instrução inicial (peça 4) propôs o arquivamento dos autos em face da insuficiência dos elementos então presentes nos autos para corroborar os exames realizados pelo MTur, estando ausentes, assim, pressupostos de constituição e de desenvolvimento válido e regular do processo.
Diante dos mesmos elementos, o Ministério Público (peça 6) ponderou sim, como afirmado, que não haveria motivos suficientes para se exigir a devolução integral dos recursos. Todavia, destacou a exiguidade de informações para demonstrar a regularidade da execução do convênio, notadamente a falta dos documentos apresentados a título de prestação de contas.  Dessa forma, concluiu sua manifestação sugerindo a realização de diligência junto ao MTur para a obtenção de toda a documentação comprobatória da execução física e financeira do ajuste, sugestão essa que foi acolhida pelo relator da matéria (peça 7) .
Como se observa, os pronunciamentos a que alude a defesa ocorreram ainda com o processo carente de informações fundamentais para o seu entendimento, o que somente veio a ocorrer após as medidas saneadoras adotadas.
Nessas condições, não merece abrigo a argumentação trazida.
De igual forma, não merece prosperar a argumentação no sentido da impertinência do dano a ele imputado em razão da ausência de ação praticada com culpa gravosa, com grau de elevada negligência, a teor do insculpido na Lindb, art. 28, e do Decreto 9830/2019, art. 12.
Acerca da aplicação dos mencionados dispositivos no balizamento da atuação deste Tribunal, vale mencionar as seguintes ementas extraídas da jurisprudência vigente:
'- O dever de indenizar os prejuízos ao erário permanece sujeito à comprovação de dolo ou culpa, sem qualquer gradação, como é de praxe no âmbito da responsabilidade aquiliana, inclusive para fins do direito de regresso (art. 37, § 6º, da Constituição Federal) . As alterações promovidas na Lei de Introdução às Normas do Direito Brasileiro (LINB) pela Lei 13.655/2018, em especial a inclusão do art. 28, não provocaram modificação nos requisitos necessários para a responsabilidade financeira por débito (Acórdão 2391/2018-TCU-Plenário, Ministro Benjamin Zymler) '
'- O art. 28 do Decreto-lei 4.657/1942 (LINDB) , que trata da responsabilização pessoal do agente em caso de dolo ou erro grosseiro, não se aplica ao particular contratado pela Administração Pública e se refere exclusivamente à aplicação de sanções, visto que o dever de indenizar os prejuízos ao erário permanece sujeito à comprovação de dolo ou culpa, sem qualquer gradação, como é de praxe no âmbito da responsabilidade aquiliana, inclusive para fins de regresso (art. 37, § 6º, da Constituição Federal) (Acórdão 2768/2019-TCU-Plenário, rel. Min. Benjamin Zymler) .'
Verifica-se, em vista da jurisprudência colacionada, que é suficiente para estabelecer a obrigação de ressarcimento ao erário a quantificação do dano, a identificação do responsável, a caracterização de sua conduta culposa, seja por imprudência, imperícia ou negligência, sem qualquer gradação, e a demonstração do nexo de causalidade entre a conduta e a irregularidade ocasionadora o eventual dano ao erário.
No caso vertente, a instrução presente à peça 28, transcrita no item 20, logrou caracterizar com a precisão suficiente esses mencionados elementos, necessários à responsabilização do agente.
Ademais, os dispositivos presentes na Constituição Federal e na legislação correlata, bem como a pacífica jurisprudência desta Corte, estabelecem a incumbência do gestor em provar a boa e regular aplicação do dinheiro público recebido. Cabe-lhe, dessa forma, apresentar, a tempo e a hora, em boa ordem, toda a documentação comprobatória da aplicação do dinheiro que lhe foi confiado, sendo certo, de outro lado, que tal comprovação deva ser feita mediante o estabelecimento do nexo entre o desembolso dos recursos federais recebidos e os comprovantes relacionados às despesas realizadas no objeto do ajuste (v.g. Acórdãos TCU-Plenário: 974/2018, Ministro Bruno Dantas; 511/2018, Ministro Aroldo Cedraz; Acórdãos TCU-1ª Câmara 3875/2018, Ministro Vital Do Rêgo; 1983/2018 e 1294/2018, Ministro Bruno Dantas; Acórdãos TCU-2ª Câmara 3200/2018, 2014/2018 e 2512/2018, Ministro Aroldo Cedraz; 2384/2018 e 901/2018, Ministro José Múcio Monteiro) .
Nessa situação, em razão da insuficiência das alegações de defesa apresentada para demonstrar a escorreita execução do convênio, devem ser as mesmas rejeitadas.
Prescrição da Pretensão Punitiva
No caso em exame, como já dito alhures, a perspectiva de aplicação de penalidade ao responsável foi alcançada pela prescrição, uma vez que a irregularidade sancionada ocorreu em 24/10/2008 e o ato de ordenação da citação se deu em 28/1/2021 (peça 30) , em prazo a superior a dez anos."
2.	Diante das considerações acima, a Secex-TCE sugere, em pareceres uniformes (peças 41, 42 e 43) , a irregularidade das contas do Sr. Eliésio Rocha Adriano, condenando-o ao pagamento do débito correspondente à integralidade dos recursos que foram repassados, abatendo-se a quantia já devolvida ao Erário, sem aplicar-lhe a multa do art. 57 da Lei 8.443/1992, ante a incidência da prescrição da pretensão punitiva do Tribunal. Outrossim, propõe, ainda, autorizar a cobrança judicial das dívidas e o seu eventual parcelamento, caso solicitado, bem como a expedição de comunicações de praxe.
3. 	O Ministério Público junto ao TCU, representado pelo Procurador Sérgio Ricardo da Costa Caribé, discorre sobre a prescrição da pretensão ressarcitória e se manifesta pela sua ocorrência em concreto, sugerindo o arquivamento do feito. Sucessivamente, caso não acatada a preliminar, manifesta sua concordância com a proposta supra, sem prejuízo de se fazer uma correção no montante do débito, relativamente à execução física dos itens do plano de trabalho referentes a panfletos, cartazes, faixas e camisas, totalizando R$ 17.000,00, para os quais, a seu ver, foi comprovada a execução parcial (peça 44) .
	É o Relatório.

Alanna Castelo Branco Alencar (6.854/OAB-CE), Lyanna Magalhães Castelo Branco (7.841/OAB-CE) e outros, representando Eliésio Rocha Adriano.

Procurador Sergio Ricardo Costa Caribé.

TOMADA DE CONTAS ESPECIAL. REALIZAÇÃO DE EVENTOS. NÃO COMPROVAÇÃO DA EXECUÇÃO FÍSICA DO AJUSTE, EM ESPECIAL, DOS SHOWS E DE OUTROS ITENS PREVISTOS NO PLANO DE TRABALHO. PARCELAS EXECUTADAS INCAPAZES DE ATINGIR A FINALIDADE DO CONVÊNIO. PRESCRIÇÃO DA PRETENSÃO PUNITIVA. CONTAS IRREGULARES. DÉBITO.

TOMADA DE CONTAS ESPECIAL (TCE)

Secretaria de Controle Externo de Tomada de Contas Especial (Secex/TCE).

Trago à apreciação deste Colegiado a Tomada de Contas Especial instaurada pelo Ministério do Turismo em desfavor do Sr. Eliésio Rocha Adriano, ex-prefeito de Bela Cruz/CE (gestão 2005-2008) , em decorrência da impugnação total das despesas do Convênio CV-382/2008 (peça 1, p. 49-81 - Siconv 633824) , celebrado entre o Ministério do Turismo e o referido município, almejando promover o turismo por meio da realização do evento intitulado "Festival de Quadrilhas Juninas no Município de Bela Cruz/CE".
2.	Ao ingressar no TCU, à época sob a competência instrutória da Secretaria de Controle Externo no Paraná (Secex/PR) , aquela Unidade opinou pelo arquivamento do feito, sob a compreensão de que o conjunto probatório então existente possibilitaria essa medida pela ausência de pressupostos de constituição e desenvolvimento válido e regular do processo (peças 4 e 5) .
3.	De seu turno, o eminente representante do MP/TCU, Procurador Sérgio Ricardo da Costa Caribé, verificou não estarem presentes nos autos elementos suficientes para se chegar ao juízo supra, porquanto ausentes todos os documentos encaminhados pelo responsável e pelos prefeitos sucessores a título de prestação de contas, razão pela qual sugeriu a realização de diligência ao Ministério do Turismo, com vistas a obter a documentação faltante (peça 6) .
4.	Mediante despacho (peça 7) , autorizei a diligência sugerida, sob a compreensão de que não cabe ao Tribunal emitir seu julgamento com base tão somente na opinião do ente repassador, devendo ter acesso às provas e elementos constantes da prestação de contas, para poder valorar a prova e sobre ela exercer seu mister constitucional de julgar as contas dos administradores e demais responsáveis por bens e valores públicos.
5.	Ultimada a providência retro, o feito foi novamente instruído, ainda pela Secex/PR, a qual sugeriu nova diligência, por entender que o material de divulgação/panfletos/cartazes (peça 13, p. 307-312, 350-356 e 364-365) e as fotografias (peça 13, p. 198-208, 210 e 312-318) possuíam baixa qualidade e impediriam a formação de convicção sobre sua vinculação com o objeto pactuado, além de não se ter outro elemento demonstrativo da execução do evento, salvo as declarações à peça 13, p. 233, 280, 305, 348 e 349 (peças 15, 16 e 17) .
6.	Com o cumprimento da diligência, os autos foram encaminhados à Unidade Técnica, nesta oportunidade à Secretaria de Controle Externo de Tomada de Contas Especial (Secex/TCE) , a qual examinou a documentação constante da prestação de contas, juntamente com a recebida do responsável e apontou três irregularidades acerca das quais sugeriu a citação do ex-Prefeito (peça 28) . 
7.	A primeira irregularidade consiste na ausência de elementos caracterizadores da execução da integralidade dos itens previstos no plano de trabalho, tendo a Secex/TCE admitido como comprovados somente aqueles relativos a panfletos, cartazes, faixas e camisas, no valor total de R$ 17.000,00. Com isso, o débito referente a essa ocorrência seria de R$ 86.000,00 multiplicado pelo fator de proporcionalidade dos recursos federais e municipais estabelecidos na avença, o que resultaria em R$ 83.495,15.
8.	No tocante à execução financeira, a unidade especializada teceu considerações sobre a natureza das atividades previstas no contrato social das empresas licitantes e a necessidade de compatibilidade com o objeto do certame, para ao final concluir que não constam do acervo probatório dos autos documentos que indiquem a realização de pagamentos com recursos do convênio às atrações artísticas ou a seus representantes legais de acordo com o previsto no plano de trabalho, imputando um débito já proporcionalizado no valor de R$ 38.834,95. 
9.	Outrossim, também consignou a ausência de comprovação da execução financeira do convênio, materializada pela não apresentação de documentos bancários, fiscais, recibos e outros equivalentes, demonstrando a execução financeira dos itens do plano de trabalho.
10.	A citação, contudo, foi realizada pelo montante integral dos recursos repassados, qual seja, R$ 100.000,00, abrangendo todas as irregularidades acima (peças 33 e 34) . As alegações de defesa apresentadas pelo Sr. Eliésio Rocha Adriano, consistentes, em síntese, na ocorrência de prescrição e de litispendência, bem assim na execução integral do convênio com eventuais falhas formais, não sendo demonstrada a existência de dano ao erário, foram analisadas e rejeitadas pela Secex/TCE (peça 41) .
11.	Diante disso, a Unidade Técnica propôs a irregularidade das contas do responsável, com a sua condenação ao pagamento do débito correspondente à integralidade dos recursos, abatida a quantia já devolvida, no valor de R$ 7.045,41 (peças 41, 42 e 43) .
12.	Por sua vez, o Ministério Público/TCU, representado pelo Procurador Sérgio Ricardo da Costa Caribé, discorreu sobre a prescrição da pretensão ressarcitória e se manifesta pela sua ocorrência em concreto, sugerindo o arquivamento do feito. Sucessivamente, caso não acatada a preliminar, manifestou sua concordância com a proposta supra, sem prejuízo de se fazer uma correção no montante do débito, relativamente à execução física dos itens do plano de trabalho referentes a panfletos, cartazes, faixas e camisas, totalizando R$ 17.000,00, para os quais, a seu ver, foi comprovada a execução parcial (peça 44) .
13.	Feito esse breve retrospecto dos fatos, adianto que concordo com a análise empreendida pela Secex/TCE, no sentido da integralidade do débito, conforme explico adiante.
14.	Primeiramente, no que concerne à manifestação do representante do MP/TCU sobre a prescrição das pretensões ressarcitória e punitiva, cumpre destacar que a decisão adotada pelo Supremo Tribunal Federal - STF, nos autos do Recurso Extraordinário 636.886 (Tema 899 da Repercussão Geral) , vai ao encontro do entendimento desta Corte de Contas de que a prescritibilidade da pretensão de ressarcimento ao erário com base em decisão de tribunal de contas somente alcança a fase judicial da execução do título extrajudicial, não atingindo os processos de controle externo em trâmite no TCU (v. Acórdão 5236/2020-TCU-Primeira Câmara, rel. Min. Benjamin Zymler) .
15.	Nesse sentido, insta reportar que os Embargos de Declaração opostos pela Advocacia-Geral da União - AGU contra o RE 636.886 foram apreciados pelo Plenário do STF, em sessão virtual ocorrida de 13 a 20/8 de 2021. Naquela assentada, o Pretório Excelso negou provimento ao recurso, nos termos do voto do relator, Ministro Alexandre de Moraes, que assim se manifestou (trecho do voto) :
"Os argumentos acima elencados conduzem à conclusão no sentido de que a pretensão executória de título executivo proveniente de decisão do TCU da qual resulte imputação de débito ou multa é prescritível; e, portanto, a ela se aplica o prazo prescricional da Lei de Execução Fiscal. Nenhuma consideração houve acerca do prazo para constituição do título executivo, até porque esse não era o objeto da questão cuja repercussão geral foi reconhecida no Tema 899, que ficou adstrito, como sobejamente já apontado, à fase posterior a formação do título." (grifo acrescido) 
16.	Como se vê, a decisão do STF se referiu especificamente à etapa judicial da execução do título, sem tratar dos processos de controle externo que tramitam no TCU.
17.	Outrossim, convém ressaltar que, ao apreciar o TC Processo 000.006/2017-3, este Tribunal decidiu remeter a análise do tema ao processo que será criado em decorrência do Acórdão 459/2022-TCU-Plenário (redator Ministro Walton Alencar Rodrigues) , de 9/3/2022. A decisão determinou à Secretaria-Geral de Controle Externo desta Casa que formasse grupo técnico de trabalho para elaboração de projeto de ato normativo para disciplinar "o tema da prescrição da pretensão ressarcitória e da prescrição da pretensão punitiva no âmbito do controle externo, tendo por base jurisprudência predominante do Supremo Tribunal Federal, adequando-a às especificidades das diversas formas de atuação do Tribunal de Contas da União". 
18.	É de se destacar que, em cumprimento à aludida determinação desta Corte, foi autuado, recentemente, o processo administrativo TC-Processo 008.702/2022-5, de relatoria do ministro Antonio Anastasia, que trata do "projeto de ato normativo para regulamentar, no âmbito do Tribunal de Contas da União, a prescrição para o exercício das pretensões punitiva, de ressarcimento e executória, bem como identificar os possíveis impactos da prescrição nos processos mais relevantes".
19.	Dessa forma, alinho-me à jurisprudência pacífica desta Corte de Contas quanto à imprescritibilidade do dano causado ao erário (Enunciado 282 da Súmula de Jurisprudência/TCU) e à prescritibilidade decenal aplicável à pretensão punitiva do Tribunal, nos termos do Acórdão 1441/2016-TCU-Plenário (relator Ministro Benjamim Zymler e redator Ministro Walton Alencar Rodrigues) .
20.	No tocante à alegação de litispendência em face do TC-Processo 033.061/2010-6, em curso no TCU, e da ação de cobrança 3463-35.2012.8.06.0050, cumpre notar que o processo em trâmite no Tribunal diz respeito a irregularidades relativas à montagem do processo licitatório para a contratação de empresa organizadora do festival de quadrilhas juninas no município, de que trata este feito, ocorrência diversa da aqui examinada, caracterizada pela ocorrência de dano ao erário decorrente da falta de outros meios de comprovação da regular aplicação dos recursos repassados no objeto pactuado.
21.	Já em relação à ação de cobrança, a jurisprudência desta Corte se consolidou no sentido de que eventuais ações judiciais cíveis versando sobre o mesmo assunto não vinculam a atuação do TCU e não prejudicam o exercício de sua competência constitucional, em razão do princípio da independência das instâncias, salvo no caso de sentença absolutória no juízo criminal que reconheça a inexistência material do fato ou a expressa negativa de autoria, o que não se detectou na espécie.
22.	Quanto aos demais aspectos da defesa, observa-se que a instrução inicial da Secex/PR opinou pelo arquivamento da TCE sem que os documentos apresentados a título de prestação de contas ao órgão repassador fizessem parte dos autos, razão pela qual o feito carecia da documentação necessária para se emitir juízo fundado em fatos e provas, baseando-se, naquela oportunidade, tão somente em opiniões do concedente a respeito desse acervo probatório, muito embora chegando a conclusão diversa.
23.	No que diz respeito ao débito que foi imputado ao ex-Prefeito, observa-se que a documentação apresentada a título de prestação de contas carece de elementos essenciais à comprovação da boa e regular aplicação dos recursos públicos em apreço, tanto sob a perspectiva da demonstração de execução dos diversos itens do plano de trabalho, da efetiva realização do evento programado e, também, do estabelecimento do nexo causal entre os recursos e o objeto pactuado.
24.	Com efeito, não houve a devida comprovação de execução dos seguintes itens, consoante bem demonstrou a Unidade Instrutiva: locação de som e iluminação; locação de banheiros químicos; contratação de seguranças; decoração; chamadas em carro de som; chamadas em rádio; locação de gerador de energia; shows artísticos; e premiação de quadrilhas juninas. 
25.	Mesmo os itens considerados como realizados, atinentes a cartazes, faixas, panfletos e camisas, não podem ser aceitos nesta oportunidade, ponto esse em que divirjo da manifestação do MP/TCU, pois, além de a contratação ter ocorrido com empresa sem habilitação técnica e jurídica para executar tais serviços, bem como sem compatibilidade de suas atividades previstas no contrato social com o objeto do certame, tais itens, por si só, ainda que atingidos, não trariam benefício algum à finalidade do convênio, constituindo itens acessórios à realização da festividade junina, porém sem nenhuma utilidade se executados isoladamente.
26.	Nesse diapasão, o débito imputado ao responsável deve compreender a integralidade dos recursos que lhe foram confiados, ante a não consecução dos objetivos do ajuste e da não comprovação da regular aplicação dos recursos na aludida finalidade.
27.	Outrossim, causa estranheza o fato de uma empresa construtora e outras duas locadoras de veículos, dentre as quais a empresa posteriormente contratada, serem as únicas a enviar cotação de preços de todos os itens especificados no plano de trabalho (descritos nos itens 24 e 25 acima) , além do que apenas duas licitantes apresentaram propostas, sendo uma distribuidora de água e a outra, como já dito, a locadora de veículos que enviou previamente a cotação de preços. Como bem ressaltou a Secex/TCE, é notória a existência de diversas empresas promotoras de eventos como o descrito no objeto do convênio em tela no Ceará e em estados vizinhos. A participação de somente duas empresas no certame, cujas atividades econômicas não guardam nenhuma pertinência com os itens licitados, é razão suficiente para macular o processo de prestação de contas do convênio, haja vista que culminou com a contratação de empresa única, de objeto social diverso do objeto pretendido, para realizar todos os itens do plano de trabalho, sem a devida habilitação jurídica e tampouco qualificação técnica para executar os serviços licitados, em frontal contrariedade ao estabelecido nos arts. 28 e 30 da Lei 8.666/93, indicando, ainda, a montagem do processo licitatório.
28.	Nessa situação, não havendo por parte da empresa contratada habilitação jurídica e tampouco qualificação técnica para executar os serviços, bem como ante a inexistência de quaisquer elementos de prova da realização do ajuste, deveriam ter sido apresentados outros meios comprobatórios da correta execução dos itens programados, a exemplo da contratação de 100 (cem) seguranças, locação do gerador, contratação da bandas, dentre outros, sem os quais não há como se reconhecer a realização da festividade.
29.	No tocante à alegada prescrição, como já destacado nos itens 14 a 19 retro, cabe ressaltar que, no respeitante à reparação pelo dano ao erário, segue sendo considerada imprescritível por esta Corte independentemente de quando ocorreram os atos impugnados, na esteira do Enunciado 282 da Súmula de Jurisprudência do TCU ("As ações de ressarcimento movidas pelo Estado contra os agentes causadores de danos ao erário são imprescritíveis") .
30.	Já no que diz respeito à prescrição da pretensão punitiva decenal, nos termos do Acórdão 1441/2016-TCU-Plenário (relator Ministro Benjamim Zymler e redator Ministro Walton Alencar Rodrigues) , esta de fato ocorreu no presente feito, uma vez que o prazo final para a apresentação da prestação de contas ocorreu em 26/2/2009 (Cláusulas quarta e décima segunda do Termo do ajuste e respectivo aditivo, peça 1, p. 59, 71, 89 e 93) e a ordenação da citação se deu em 28/1/2021 (peça 30) , momento em que já transcorridos os mencionados 10 (dez) anos, não havendo, portanto, como se imputar sanção ao responsável.
31.	Nesse contexto, com as devidas vênias ao MP/TCU, cabe julgar irregulares as contas do Eliésio Rocha Adriano, condenando-o ao pagamento do débito apurado nos autos, correspondente à integralidade do valor repassado, abatida a quantia já ressarcida, sem, contudo, aplicar-lhe multa, ante a ocorrência da prescrição punitiva.
32.	Por fim, deve ser autorizado o pagamento da dívida em até 36 parcelas mensais e consecutivas, caso solicitado, e a cobrança judicial da dívida, bem como remetida cópia do Acórdão que vier a ser proferido à Procuradoria da República no Estado do Ceará, com fundamento no art. 16, § 3º, da Lei 8.443/1992 c/c art. 209, § 7º, do Regimento Interno/TCU, e ao Ministério do Turismo, para ciência.
	Ante o exposto, voto por que seja adotada a deliberação que ora submeto a este Colegiado.
TCU, Sala das Sessões, em 26 de julho de 2022.
MARCOS BEMQUERER COSTA 
Relator